ACORDAO-COMPLETO-2443993

ACÓRDÃO 4066/2020 ATA 47/2020 - PLENÁRIO

VISTA, relatada e discutida esta representação, com pedido de medida cautelar, formulada pela empresa Terragraph Geoprocessamento e Aerolevantamentos Ltda., acerca de possíveis irregularidades ocorridas na revogação da Licitação 211/LI/2019, conduzida pela Amazonas Geração e Transmissão de Energia S.A., que objetivou a contratação de serviços de topografia, geodésia, batimetria e cartografia e geração de curva cota x área x volume para o reservatório da UHE Balbina. 
ACORDAM os ministros do Tribunal de Contas da União, reunidos em sessão extraordinária do Plenário, ante as razões expostas pela relatora, e com fundamento no art. 45, caput, da Lei 8.443/1992 e nos arts. 146, §§ 1º e 2º, 235 e 237, inciso VII e parágrafo único, do Regimento Interno c/c o art. 113, § 1º, da Lei 8.666/1993 e o art. 87, § 2º, da Lei 13.303/2016, em:
9.1. conhecer da representação e considerá-la parcialmente procedente;
9.2. indeferir o pedido de medida cautelar, pela ausência do pressuposto do perigo na demora;
9.3. determinar à Amazonas Geração e Transmissão de Energia S.A. que, no prazo de 15 (quinze) dias, contados da ciência desta deliberação, adote as providências necessárias ao exato cumprimento da lei, no sentido de:
9.3.1. anular a revogação da Licitação 211/LI/2019 e todos os atos administrativos dele decorrentes, visto não haver decorrido de fato superveniente que constituísse óbice manifesto e incontornável, bem como por ser resultado de irregularidades no julgamento objetivo das propostas e de restrição à competitividade na qualificação técnico-operacional, situação que infringiu, assim, o art. 37, inciso XXI, da Constituição Federal e os artigos 31 e 62 da Lei 13.303/2016, de modo que dê regular prosseguimento à contratação dos serviços para o Lote 2 do reservatório de Balbina/AM, retomando a etapa de julgamento das propostas, devendo a AmGT, ao final do prazo assinado, comprovar, perante o Tribunal, o cumprimento da deliberação ora proposta;
9.3.2. anular o RDC Eletrônico 72013/2020 e todos os atos administrativos dele decorrentes, por ter substituído certame licitatório revogado ilegalmente (211/LI/2019) , bem como por compreender condições de qualificação técnica restritivas à competitividade, situação que infringiu, assim, o art. 37, inciso XXI, da Constituição Federal e o art. 31 da Lei 13.303/2016;
9.4. determinar à Amazonas Geração e Transmissão de Energia S.A. que apure eventuais responsabilidades quanto à elaboração do edital (cláusulas restritivas) , deficiência do projeto básico e falta de parâmetros adequados no orçamento de referência, emissão de pareceres técnicos que levariam à indevida desclassificação da representante, e revogação ilegal do Certame 211/LI/2019, e informe ao TCU os resultados de tal apuração, bem como das medidas adotadas.
9.5. determinar à Secretaria de Fiscalização de Infraestrutura de Energia Elétrica que realize o monitoramento das determinações deste acórdão;
9.6. indeferir o pedido de ingresso como interessada da empresa Terragraph Geoprocessamento e Aerolevantamentos Ltda., por não ter sido comprovada razão legítima para intervir no processo;
9.7. dar ciência desta deliberação à Amazonas Geração e Transmissão de Energia S.A. e à empresa Terragraph Geoprocessamento e Aerolevantamentos Ltda..

Representação sobre possíveis irregularidades ocorridas na revogação de licitação que se destinava à contratação de serviços de topografia, geodésia, batimetria e cartografia e geração de curva cota x área x volume para o reservatório da UHE Balbina.

3. Representante: Terragraph Geoprocessamento e Aerolevantamentos Ltda. (CNPJ 07.815.395/0001-20).

13.1. Ministros presentes: José Mucio Monteiro (Presidente), Walton Alencar Rodrigues, Benjamin Zymler, Augusto Nardes, Aroldo Cedraz, Raimundo Carreiro, Ana Arraes (Relatora), Bruno Dantas e Vital do Rêgo.
13.2. Ministros-Substitutos presentes: Augusto Sherman Cavalcanti, Marcos Bemquerer Costa, André Luís de Carvalho e Weder de Oliveira.

ACORDAO-COMPLETO-2488745

Acórdão 1885/2021 - Plenário

ACORDAO-COMPLETO-2540049

Acórdão 2055/2022 - Plenário

ANA ARRAES

Transcrevo a seguir a instrução elaborada por auditor da Secretaria de Fiscalização de Infraestrutura de Energia Elétrica - SeinfraElétrica, com a qual se manifestaram de acordo diretor e o secretário da unidade (peças 59/61) :
"INTRODUÇÃO
Trata-se de instrução de mérito após a promoção de diligência e oitiva da Amazonas Geração e Transmissão de Energia S.A. (AmGT) , na qual serão examinados de modo conclusivo os documentos e as informações complementares encaminhados em resposta para sanear a matéria objeto desta representação, que noticia supostas irregularidades, de restrição à competitividade e revogação indevida, ocorridas no curso da Licitação 211/LI/2019, destinada à contratação de empresa prestadora de serviços de topografia, geodésia, batimetria, cartografia e geração de curva cota x área x volume para o reservatório da UHE Balbina.
Ademais, será avaliado o pedido de medida cautelar que busca impedir a realização do certame licitatório 72013/LI/2020, divulgado pela AmGT em sucessão ao procedimento licitatório revogado.
HISTÓRICO
A Licitação 211/LI/2019, classificada como RDC Eletrônico no Comprasnet, foi revogada em 29/5/2020 (peça 50, p. 69) , pois, segundo a AmGT, o edital contemplaria erros semânticos em pontos cruciais revelados somente na fase de julgamento das propostas (peça 50, p. 39, 61 e 64) .
Inconformada com tal decisão, a empresa Terragraph Geoprocessamento e Aerolevantamentos Ltda., que havia apresentado a menor proposta de preços e se encontrava em processo de aceitação, interpôs a presente representação (peça 1) , alegando, em síntese, que tal ato seria ilegal, por ausência de motivação objetiva, não tendo sido demonstrado o surgimento de fato superveniente que o fundamentasse. Defendeu, ainda, a tese de que teria se verificado restrição à competitividade, uma vez que o real motivo para a não continuidade do certame seria a recusa de se aceitar a habilitação técnica por meio de atestados de serviços similares. Assim, solicitou medida cautelar para a reforma da aludida revogação e que se ordenasse o regular prosseguimento da Licitação 211/LI/2019.
Em instrução de mérito inicial (peça 20) , ao analisar os fatos e documentos então acostados aos autos, esta Unidade Técnica propôs o conhecimento desta representação para, no mérito, considera-la improcedente, visto que se concluiu, naquela oportunidade, que não teriam sido confirmadas as irregularidades noticiadas, estando a revogação devidamente motivada e suportada por fato superveniente, tampouco se vislumbrou prejuízo advindo do ato revogatório sob comento.
A Relatora, Exma. Sra. Ministra Ana Arraes, ao examinar a matéria em Despacho de 3/7/2020 (peça 25) , declarou que acompanharia o posicionamento de mérito acima proposto se não fosse a apresentação de elementos adicionais pela empresa representante (peças 23/24) , que comunicava o lançamento de nova licitação (72013/LI/2020) , idêntica à anterior revogada. Diante dessa realidade, a Relatora determinou o retorno dos autos à SeinfraElétrica, autorizando a realização de eventuais diligências e oitiva, no intuito de se confirmar a ocorrência do evento noticiado, uma vez que a promoção de licitação idêntica demonstraria a inexistência dos erros semânticos alegados para a revogar a Licitação 211/LI/2019. Em acréscimo, ordenou que se examinasse novamente o pleito de medida cautelar no contexto dos novos documentos apresentados.
A argumentação mais recente remetida pela representante (peça 23) , além de trazer ao conhecimento a nova licitação supostamente de idêntico teor (72013/LI/2020) , salienta, ainda, que a Licitação 211/LI/2019 foi revogada porque a detentora da proposta mais vantajosa (Terragraph) não teria atestado de capacidade técnica que especificamente indicasse a execução de serviços em atendimento à Resolução ANA/ANEEL 3/2010, exigência essa que alega ser de cunho restritivo. Ademais, observou que o certame licitatório efetivado no ano de 2018 para a contratação de igual objeto (104/LI/2018) compreendia o mesmo erro semântico, mas não foi objeto de revogação, tendo sido finalizado regularmente com preços mais elevados. Aduziu, também, que impugnou a licitação de 2018 e não foi convidada para participar do certame.
Em cumprimento ao determinado pela Relatora, iniciou-se a reavaliação dos fatos representados na instrução técnica precedente (peça 29) . Diante da incompletude dos documentos então acostados aos autos e da necessidade de informações mais precisas acerca dos fatos narrados e das licitações referenciadas pela representante, elaborou-se proposta de oitiva e diligência à AmGT. 
Após o acolhimento de tais providências pelo titular da SeinfraElétrica (peça 31) , expediu-se o Ofício 118/2020 (peça 32) para fins de manifestação da Amazonas Geração e Transmissão de Energia S.A. em sede de oitiva. Por sua vez, a diligência para a coleta de cópia integral dos processos licitatórios acima mencionados foi efetivada por meio do Ofício 119/2020 (peça 33) . Em resposta, a AmGT remeteu, por meio de advogados devidamente constituídos (peça 36, p. 20) , arrazoado de 21/9/2020 (peça 44) , prestando esclarecimentos aos quesitos elencados em sua oitiva, bem como indicando link eletrônico para acesso digital à documentação relativa aos certames licitatórios LI/104/2018, 211/LI/2019 e 72013/2020.
Nos próximos tópicos, passa-se à análise desta representação com o objetivo de se concluir a apreciação de mérito. Preliminarmente, será rememorado o juízo já definido acerca da admissibilidade. Em seguida, será avaliado o pedido de medida cautelar. Por fim, processa-se o exame técnico propriamente dito, no qual será verificada a procedência da matéria representada a partir da análise conjunta e conclusiva dos fatos alegados, em confronto com os esclarecimentos e documentos complementares agora carreados aos autos pela AmGT em atendimento à oitiva e diligência supracitadas.
DA ADMISSIBILIDADE
Na instrução inicial destes autos (peça 20) , formulou-se proposta de conhecimento da matéria representada, fundada na avaliação a seguir transcrita:
2. Inicialmente, deve-se registrar que a representação preenche os requisitos de admissibilidade constantes no art. 235 do Regimento Interno do TCU, haja vista a matéria ser de competência do Tribunal, referir-se a responsável sujeito a sua jurisdição, estar redigida em linguagem clara e objetiva, conter nome legível, qualificação e endereço do representante, bem como encontrar-se acompanhada do indício concernente à irregularidade ou ilegalidade. 
3. Além disso, a Terragraph Geoprocessamento e Aerolevantamentos Ltda. possui legitimidade para representar ao Tribunal, consoante disposto no inciso VII do art. 237 do RI/TCU c/c o art. 113, § 1º, da Lei 8.666/1993. 
4. Ainda, conforme dispõe o art. 103, § 1º, in fine, da Resolução - TCU 259/2014, verifica-se a existência do interesse público no trato da suposta irregularidade/ilegalidade, pois a revogação do certame sem adequada motivação e não decorrente de fato superveniente que constitua óbice manifesto e incontornável, com consequente lançamento de nova licitação com critérios de habilitação mais restritivos, poderia, em tese, causar prejuízo à AmGT.
5. Dessa forma, a representação poderá ser apurada, para fins de comprovar a sua procedência, nos termos do art. 234, § 2º, segunda parte, do Regimento Interno do TCU, aplicável às representações de acordo com o parágrafo único do art. 237 do mesmo RI/TCU.
Em linha com tal proposta, a presente representação foi conhecida pela Relatora, Exma. Sra. Ministra Ana Arraes, por meio do Despacho de 3/7/2020 (peça 25) , visto restar comprovado o preenchimento dos requisitos de admissibilidade previstos nos arts. 235, 237, inciso VII e parágrafo único, do Regimento Interno do TCU.
Em complemento, também viabiliza a admissibilidade desta representação o art. 87, § 2º, da Lei 13.303/2016, que confere a qualquer licitante, contratado ou pessoa física a faculdade de representar ao respectivo tribunal de contas contra irregularidades na aplicação da Lei das Estatais.  
DA MEDIDA CAUTELAR
Em atendimento ao determinado pela Relatora (peça 25, item 11) , examina-se o pedido de medida cautelar mais recente formulado pela empresa representante no âmbito da nova documentação por ela carreada aos autos, na qual requereu expressamente a concessão da tutela antecipada para suspender a Licitação RDC Eletrônico 72013/2020 até a análise de mérito desta representação (peça 23, p. 12-13) .
De acordo com o art. 276 do Regimento Interno do TCU, o Relator, o Plenário do Tribunal ou o Presidente poderá, em caso de urgência, de fundado receio de grave lesão ao Erário, ao interesse público, ou de risco de ineficácia da decisão de mérito, de ofício ou mediante provocação, adotar medida cautelar, determinando a suspensão do procedimento impugnado, até que o Tribunal julgue o mérito da questão.
Nos termos do art. 22, Parágrafo único, da Resolução-TCU 259/2014, tal providência deverá ser adotada quando presentes simultaneamente os pressupostos do perigo da demora e da plausibilidade jurídica, sob a ótica exclusiva do interesse público, cabendo ponderar também, na hipótese de concessão da medida cautelar pleiteada, se haveria a incidência de eventual perigo da demora inverso.
No que tange à plausibilidade jurídica, entendido como a probabilidade de grave infração à norma de natureza financeira, orçamentária, patrimonial, contábil ou operacional em matéria de competência do Tribunal, considera-se presente tal requisito, visto que, em tese, os fatos  representados podem configurar práticas de restrição à competitividade de certame licitatório, bem como de revogação indevida contrária ao interesse público, fatos que serão melhor avaliados no próximo tópico relativo ao exame técnico.
Quanto ao perigo da demora, contudo, resta afastada a ocorrência desse requisito. O certame licitatório referenciado no pleito, RDC Eletrônico 72013/2020, foi suspenso administrativamente pela AmGT, conforme aviso publicado no DOU na data de 2/7/2020 (peça 51, p. 148/149) . Tal situação se mantém até o momento (peça 53) . Logo, por perda de objeto, torna-se desnecessária a adoção de medida cautelar. Ademais, a eficácia que se busca com tal medida será alcançada ainda que, no caso sob exame, não caiba sua concessão, visto que se pretende, ao final desta instrução, concluir em definitivo a apreciação de mérito dos fatos representados.
Portanto, propõe-se o indeferimento da medida cautelar solicitada para suspender o RDC Eletrônico 72013/2020, haja vista a inexistência de pressuposto necessário pertinente ao perigo da demora. 
EXAME TÉCNICO
No sentido de melhorar a compreensão do assunto representado e facilitar a respectiva análise, serão elencados adiante todos os itens tratados na oitiva objeto do Ofício 118/2020 (peça 32) , já acompanhados, na sequência, pela síntese da argumentação mais relevante trazida aos autos na resposta apresentada pela AmGT (peça 44) .
razões de ordem semântica que levaram à revogação da Licitação 211/LI/2019, explicitando se o fato de a licitante não ter atestado específico quanto à elaboração da Curva Cota x Área x Volume, em atendimento à Resolução Conjunta 003/2010-ANA/ANEEL, seria fator determinante para que esta não seja habilitada no certame.
Resposta (peça 44, p. 2-6) 
A AmGT ressalta que a licitação em evidência tem por finalidade atender a Resolução Conjunta 3/2010-ANA/ANEEL, de acordo com os critérios estabelecidos pela ANA, em 2013, no documento intitulado 'Orientações para Atualização das curvas Cota x Área x Volume'.
Descreve toda a negociação com o órgão regulador, que culminou com a celebração de um Plano de Trabalho para cumprir o referido normativo.
Observa que, inicialmente, foi realizado levantamento aéreo, no período de 2015 a 2018, para determinação da real dimensão do reservatório de Balbina. Devido à extensão de sua área e dificuldades logísticas do reservatório, a AmGT apresentou Plano de Trabalho alternativo, negociando a execução do levantamento batimétrico da área úmida em quatro etapas (lotes) . Em 2018, foram licitados os lotes 1A, 1B e lC (104/LI/2018) e, no ano de 2019, lançou-se o lote 2, licitação na qual seria feita a unificação de todos os levantamentos anteriores. Como não foi bem-sucedida a licitação do lote 1C em 2018, incorporou-se também tal etapa ao objeto da licitação de 2019.
Aduz que, devido ao atraso pela AmGT no cumprimento da Resolução 3/2010-ANA/ANEEL, cujo prazo estaria ultrapassado desde 2016, optou-se por elaborar condições de seleção que excluíssem empresas inexperientes na execução desses serviços, o que resultou na exigência de capacidade técnica em levantamentos que atendessem o aludido normativo. Entretanto, durante a fase de análise de propostas, alegou que foi identificada construção semântica no edital que não deixava a informação clara e objetiva. Por conta desse impasse, decidiu-se revogar o edital para aperfeiçoá-lo.
Assevera que, caso fosse dado prosseguimento ao certame, a AmGT estaria fragilizada no aspecto mais sensível do projeto, que é o trabalho final junto à Agência Nacional de Águas. Assim, reforça que, por erros semânticos observados somente na fase de análise de propostas, não detalhados no planejamento da Estatal, foi necessária a revisão do edital, encontrando-se devidamente motivada a revogação da Licitação 211/LI/2019.
razões para que a Licitação LI/104/2018 não tenha sido revogada, uma vez que possui exigências de comprovação de capacidade técnica semelhantes à da Licitação 211/LI/2019.
Resposta (peça 44, p. 7) 
Declara que não havia interesse público para revogação do certame licitatório de 2018, não tendo se verificado fato superveniente, com a proposta do licitante vencedor atendendo aos requisitos técnicos mínimos exigidos. Apenas o lote 1C foi cancelado por não ter proposta abaixo do orçamento estimativo. 
possíveis razões para a diferença de preços observadas entre os valores praticados nos Lotes 1A e 1B da Licitação LI/104/2018 e a proposta apresentada pela empresa Terragraph Geoprocessamento e Aerolevantamentos Ltda. na Licitação 211/LI/2019.
Resposta (peça 44, p. 7-8) 
Entende que a diferença de preço é natural, porque as áreas dos lotes 1A e 1B são de impacto logístico menor que as áreas do lote 2, que exigirá maior consumo de insumos, elevando o custo global da proposta. Observa que os deslocamentos são restritos e dependem de comunicação prévia, pois abrangem reserva indígena e biológica, informação que contribuiu para a revisão do edital pois não constava da versão original.
esclareça os motivos pela qual a empresa Terragraph Geoprocessamento e Aerolevantamentos Ltda. não teria sido convidada a participar da Licitação LI/104/2018.
Resposta (peça 44, p. 8) 
Observa que tal certame teve regular publicação de seus atos, não existindo obrigação de realizarem-se convites em específico a qualquer interessado.
esclareça se na nova licitação em curso (72013/LI/2020) a não apresentação de atestado que conste especificamente a realização de levantamento da Curva Cota x Área x Volume, em atendimento à Resolução Conjunta 3/2010 - ANA/ANEEL, implicará na inabilitação da licitante, ou se a apresentação de atestados que comprovem a execução de serviços similares será aceita para fins de habilitação, e de que forma esse grau de similaridade será avaliado. Caso o entendimento seja pela necessidade de apresentação de atestado específico de realização de levantamento da Curva Cota x Área x Volume, em atendimento à Resolução Conjunta 3/2010 - ANA/ANEEL, favor fornecer justificativa para tal exigência.
Resposta (peça 44, p. 9-16) 
Anota que, no edital da Licitação 72013/LI/2020, suspenso para correção de 'lapso', estaria previsto a comprovação mediante serviços similares (levantamento topo batimétrico para atendimento à Resolução Conjunta 003/2010 - ANA/ANEEL) , mas não seriam válidos serviços de aerolevantamento, pois seriam divergentes do objeto licitado.
Acrescenta que serviços de inventário hídrico para implantação de usinas hidrelétricas seria considerado similar, desde que fosse comprovado o uso de tecnologia e metodologia compatíveis, enquanto a elaboração de curva cota x área x volume destinada a outras finalidades ou ao segmento industrial teria que ser executado em condições específicas.
Relaciona um extenso rol de condições de qualificação técnica do novo edital (peça 44, p. 10/15 - item 15) .
Informa que eventual restrição decorrente da exigência de se atender à Resolução Conjunta 003/2010-ANA/ANEEL foi justificada na Nota Técnica componente do procedimento licitatório, implicando tal ação menor risco de execução e atraso dos serviços, evitando, assim, sanções administrativas dos órgãos reguladores à AmGT por conta de serviços com inconformidades insanáveis.
esclareça quais pontos foram alterados na Licitação 72013/LI/2020 visando superar os erros semânticos observados na Licitação 211/LI/2019.
Resposta (peça 44, p. 16-17) 
Relacionou modificações tais como a inclusão de exigência de atestados para serviços compatíveis (batimetria) em atendimento à Resolução Conjunta 3/2010 - ANA/ANEEL; inclusão de Plano de Trabalho Preliminar com informações específicas para elaboração da proposta; inclusão de informação sobre a responsabilidade de se elaborar e solicitar pedido de intervenção direta junto ao ICMBio para a área da Reserva Biológica Uatumã; inclusão de informações adicionais para a execução dos serviços no item 7.1 do Projeto Básico; inclusão de informações técnicas de referência e correção do arquivo de imagem para o levantamento batimétrico do lote 2 (peça 44, p. 16-17) .
forneça quaisquer outros elementos que julgar necessário quanto aos fatos apontados na representação formulada pela empresa Terragraph Geoprocessamento e Aerolevantamentos Ltda.
Resposta (peça 44, p. 17) 
Conclui no sentido de que a AmGT demonstrou os motivos e o fato superveniente para a revogação e promoção de novo certame licitatório mais completo, sem restrição à competitividade e cujo edital não é idêntico ao anterior, não restando comprovado a ocorrência de prejuízo. Assim, defende que a AmGT não praticou qualquer irregularidade.
Análise
A presente representação centrou-se, de início, na Licitação 211/LI/2019, noticiando a ocorrência de suposta restrição à competitividade e sua indevida revogação (peça 1) . Com o ingresso de alegações adicionais (peça 23) , evidenciando contratações similares, passaram a fazer parte das apurações o certame licitatório precedente (LI/104/2018) , bem como o substituto daquele que foi revogado (72013/LI/2020) . Logo, a avaliação dos fatos representados demanda o exame conjunto dessas três licitações, verificando-se, em especial, as características do objeto licitado, as regras de habilitação técnica e como se deu a condução do julgamento das propostas e a execução contratual.
É oportuno observar que somente agora, após a obtenção de cópia integral das referidas licitações em atendimento à diligência efetivada, com a reunião de elementos de prova até então não constantes dos autos, torna-se possível uma avaliação mais abrangente e completa da matéria representada.
 A representante, Terragraph Geoprocessamento e Aerolevantamentos Ltda., titular da proposta de menor preço, enfatiza a tese de que a revogação do certame licitatório 211/LI/2019 representa ato administrativo imotivado, não decorrente de fato superveniente. Ademais, no curso de tal licitação, teria ocorrido restrição à competitividade, visto que os atestados, para fins de habilitação técnico-operacional, deveriam especificamente registrar que os serviços prestados atendiam à Resolução Conjunta ANA/ANEEL 3/2010 (peças 1 e 23) .
Em contraponto, a argumentação trazida aos autos pela AmGT em sede de oitiva, em linhas gerais, repisa a ocorrência de fato superveniente, materializado por erro semântico confirmado apenas na fase de julgamento das propostas, o que daria suporte a revogação. Defende que a exigência de atendimento à Resolução Conjunta ANA/ANEEL 3/2010 está devidamente motivada no processo licitatório, condição essa necessária para assegurar a prestação dos serviços com a qualidade exigida pelo órgão regulador em momento crítico de conclusão dos trabalhos, evitando, assim, atrasos e prejuízos financeiros à AmGT.
Para se chegar a um juízo apropriado acerca das controvérsias suscitadas, o primeiro ponto que merece atenção refere-se às peculiaridades do objeto e sua conexão com as exigências de qualificação técnica que foram estabelecidas ao longo das aludidas licitações.
O objeto licitado compreende serviços de topografia, geodésia, batimetria e cartografia sempre para o reservatório da Usina Hidrelétrica de Balbina no estado do Amazonas, no intuito de atender ao art. 8º da Resolução Conjunta ANA/ANEEL 3/2010, que estabeleceu a obrigação, para as usinas despachadas centralizadamente pelo Operador Nacional do Sistema Elétrico - ONS, de atualizarem as curvas cota-área-volume para subsidiar a avaliação do processo de assoreamento.
Os reservatórios perdem volume útil continuamente devido ao processo natural de assoreamento que, em caso extremo, pode inviabilizar a operação do aproveitamento hidrelétrico. Por conta desse risco, a resolução supracitada tem por objetivo disponibilizar ao órgão regulador material cartográfico atualizado que represente em escala adequada o relevo do reservatório em um Modelo Digital de Terreno - MDT, visando à implantação de seções topo batimétricas de monitoramento do aporte de sedimentos ao reservatório e do volume útil (peça 55, p. 14, item 3.3) .
A atualização exigida demanda levantamentos topográficos na área seca do empreendimento, buscando delimitar o contorno do reservatório, bem assim levantamentos batimétricos na sua área molhada (alagada) para determinar o relevo submerso, a partir da constituição de uma malha de pontos geodésicamente definidos (latitude e longitude) e com sua respectiva profundidade (peça 55, p. 19, itens 3.4.6 e 3.4.7) .
A AmGT já conclui os levantamentos topográficos para a área seca do reservatório de Balbina, por meio de duas contratações (Topocart e Terragraph - peça 49, p. 72-74, itens 6 e 11-17) . Quanto à área úmida, o reservatório foi parcelado em três lotes. Em 2018, no âmbito da licitação LI/104/2018 (peças 46-48) , os lotes 1A e 1B foram contratados com a empresa Topocart, correspondendo a 66% do reservatório (peça 49, p. 75, itens 18-19) . A última parcela, lote 2, representa o objeto da licitação que foi revogada (211/LI/2019; peças 49-50) e de sua substituta (72013/LI/2020 - peça 51) , que se encontra atualmente suspensa.
Desse contexto, sobressai que os serviços demandados nas licitações sob comento possuem idêntica natureza, uma vez que se referem a parcelas de um mesmo reservatório com atividades focadas em sua área úmida apenas. Na licitação revogada de 2019, quando se examina, no respectivo Projeto Básico (peça 49, p. 28) , o detalhamento dos produtos contemplados no objeto licitado, verifica-se que, em comparação ao Projeto Básico da licitação de 2018 (peça 46, p. 349) , há a inovação de dois itens: elaboração das seções de controle de assoreamento; e a consolidação de todos os levantamentos feitos anteriormente para gerar um único relatório técnico definitivo a ser submetido à aprovação da ANA.
Em que pese a essencialidade desses produtos, entende-se que isso não modifica a natureza geral dos serviços licitados, de topografia, batimetria, geodésia e cartografia. A Resolução Conjunta ANA/ANEEL 3/2010 não cria especificações técnicas que não estejam consagradas em normas profissionais próprias para tais atividades (ABNT e IBGE, em especial) . Apenas estrutura a forma como deve ser apresentado o relatório final de atualização da curva cota-área-volume (peça 55) , elencando os critérios e conteúdo técnicos mínimo. A consistência do mapeamento cartográfico da geometria do reservatório, não obstante tais produtos, permanece dependente de maneira crítica da qualidade dos dados coletados na batimetria, que pressupõe precisão no posicionamento georreferenciado e nas medições efetivadas
No âmbito da licitação revogada (211/LI/2019) , visando comprovar a qualificação técnico-operacional para a prestação dos serviços acima evidenciados, estabeleceu-se, dentre outras, a seguinte exigência (peça  49, p. 296) :
6.6.1.2 Apresentação de um ou mais atestados de capacitação técnica, fornecido por pessoa jurídica de direito público ou privado devidamente identificada, em nome do licitante, relativo a serviços de Levantamentos Batimétricos reconstituindo áreas subaquáticas mínimas, ou realizando cobertura linear mínima conforme limite indicado na tabela 8, para fins de Levantamento da Curva Cota x Área x Volume, em atendimento à Resolução Conjunta 003/2010 - ANA/ANEEL.
Quantidade mínima comprovada para aceite dos atestados
	351 km2 (quilômetros quadrados) 

	1100 km (quilômetros lineares) 

Tal regra foi apontada como restritiva pela representante, porque teria sido utilizada para se exigir atestados que registrassem, em específico, a prestação de serviços em atendimento ao art. 8º da Resolução Conjunta ANA/ANEEL 3/2010.
Da consulta aos documentos da licitação 211/LI/2019 agora carreados aos autos, evidencia-se que, de fato, a empresa Terragraph seria inabilitada, por não ter atendido a tal regra, pois, segundo a AmGT, os atestados apresentados não indicavam a prestação de serviços em atendimento ao normativo retro mencionado, expressando, de outra parte, serviços para fins de planejamento industrial e ambiental em unidades fabris de produção mineral, que foram considerados de natureza diversa (peça 56, p. 12, 14-15) .
A inabilitação não se efetivou na prática, em face de a licitação 211/LI/2019 ter sido posteriormente revogada, ato cuja licitude será mais adiante examinada. De qualquer modo, se não houvesse a revogação, as evidências indicam que a condição editalícia sob exame motivaria a inabilitação da representante. Por conta disso, cabe debater se é justificável o grau de especificação que lhe foi conferida, frente ao ordenamento jurídico, à jurisprudência deste Tribunal e a contratações semelhantes.
Destaca-se nas análises que foram efetivadas pela área técnica da AmGT a firme convicção no sentido de que, para assegurar a execução do objeto de maneira satisfatória, os atestados devem comprovar, de modo indubitável, a realização de serviços estritamente destinados a cumprir o art. 8º da Resolução ANA/ANEEL 3/2010 (peça 56, p. 12, 14-15) .
Não obstante tal posicionamento, entende-se que essa especificidade contraria o mandamento insculpido no art. 37, inciso XXI, da Constituição Federal, de exigências de qualificação técnica mínimas no processo de licitação pública, pois, à medida que se amplia o rol de obrigações com particularidades técnicas, eleva-se o risco de menos competitividade e, em consequência, de obtenção de uma proposta menos vantajosa. A jurisprudência do Tribunal, além de reforçar a correta interpretação de tal princípio constitucional, também deixa assente que a atestação não se dá por meio de plena identidade com o objeto licitado, tornando-se perfeitamente aceitável a similaridade, como se vê explicitado, de modo didático, no Voto do Acórdão 1852/2010-TCU-Segunda Câmara, Relator Min. Benjamin Zymler, redigido nos termos a seguir reproduzidos:
5.4.  A diretriz geral quanto às licitações, seus princípios e finalidade encontra-se na Constituição da República, art. 37, XXI, onde se lê:
'XXI - ressalvados os casos especificados na legislação, as obras, serviços, compras e alienações serão contratados mediante processo de licitação pública que assegure igualdade de condições a todos os concorrentes, com cláusulas que estabeleçam obrigações de pagamento, mantidas as condições efetivas da proposta, nos termos da lei, o qual somente permitirá as exigências de qualificação técnica e econômica indispensáveis à garantia do cumprimento das obrigações.
 (Grifou-se) 
 (...) 
5.7. 		 O conjunto normativo mencionado busca garantir à Administração a contratação da proposta mais vantajosa possível associada a garantias mínimas de que o objeto será cumprido de maneira satisfatória.
5.8. A economicidade do certame é consequência direta do maior número possível de participantes, ou seja, da menor restrição à competitividade que se possa ter.
5.9. O outro aspecto - segurança quanto ao cumprimento satisfatório do objeto - deve ser alcançado por meio de exigências mínimas de qualificação técnica.
 (...) 
5.15. Quanto à qualidade dos atestados, doutrina e jurisprudência defendem que a comprovação deve se dar por meio de objetos similares, e não necessariamente idênticos, visto que o objetivo da medida prevista na legislação é unicamente aferir se a licitante possui experiência anterior na produção e/ou fornecimento de bens da mesma natureza daqueles que estão sendo contratados. Ou seja, a finalidade é apenas afastar eventuais interessados que não detenham capacidade mínima de atender à Administração.
Não há evidências de que serviços de cartografia, topografia, geodésia e batimetria para lagos formados por barragens de hidrelétricas exijam habilidades técnicas diferenciadas e mais complexas, que fogem do padrão ofertado por empresas e profissionais que regularmente prestam esses serviços para reservatórios com outras finalidades. É obvio que um projeto de barragem e o lago por ela formado para controle e manejo ambiental de resíduos derivados de mineração contemplam particularidades diversas. Entretanto, na seara de se estabelecer condições mínimas de qualificação técnica para não correr o risco de se restringir a competitividade indevidamente, não se deve privilegiar as peculiaridades técnicas ou dos produtos a serem gerados, mas sim partir do pressuposto que um agente que tenha efetivado serviços de cartografia, topografia, geodésia e especialmente batimetria para uma lagoa de rejeitos industriais, com dimensionamento próxima ao desejado, tem o potencial técnico de realizar trabalhos similares em uma represa hidrelétrica. Nesse sentido, transcreve-se abaixo excerto do Voto condutor do Acórdão 1899/2008-TCU-Plenário, de Relatoria do Exmo. Sr. Ministro Ubiratan Aguiar, no qual se esclarece melhor essa lógica de qualificação técnica:
22. Observo que a depender da complexidade de cada licitação, sempre existirão peculiaridades técnicas individualizadas de maior ou menor relevância, que poderão não constar de forma exaustiva nos atestados relativos a execuções de objetos bastante similares, o que não significa incapacidade da empresa executora.
23. Assim sendo, se o escopo maior é atendido, não há razão para desclassificar licitante que deixe de contemplar em seu atestado algum vocábulo técnico insculpido no edital, no termo de referência ou no projeto básico. O que enseja a desclassificação é o não atendimento de fato aos requisitos editalícios.
24. Interpretação diversa fragilizaria o processo licitatório, possibilitando a inserção nos editais de expressões técnicas que representem uma verdadeira corrida de obstáculos, de modo a permitir o direcionamento das licitações, contrariamente o interesse público.
A experiência pretérita da própria AmGT também revela a desnecessidade de se exigir, para fins de qualificação técnica, atestados que tenham plena aderência ao cumprimento do art. 8º da Resolução ANA/ANEEL 3/2010. Isso porque, no edital da licitação LI/104/2018, que contratou os serviços para os lotes 1A e 1B destinados a satisfazer a mesma obrigação regulamentar, esse raciocínio estrito não foi aplicado, fixando-se a habilitação técnico-operacional do item debatido nos seguintes termos: (peça 46, p. 384) 
6.6.1.2 Apresentar um o mais atestado (s) , que comprove (m) que o licitante tenha executado serviços semelhantes ao objeto desta licitação em Serviços de Levantamentos Batimétricos em áreas mínimas, conforme tabela abaixo para fins de Levantamento da Curva Cota x Área x Volume para órgão ou entidade da administração pública direta ou indireta, federal, estadual, municipal ou do Distrito Federal, ou ainda, para empresas privadas. (não sublinhado no original) 
Ao se comparar o supracitado critério de habilitação com o que foi estabelecido no edital da licitação revogada de 2019 (item 46 acima) , chama a atenção que, embora tais contratações contemplassem a mesma demanda de serviços para o reservatório de Balbina, na primeira licitação de 2018 (LI/104/2018) , permitiu-se que o levantamento da curva cota-área-volume fosse comprovado de maneira bastante ampla, sem fazer qualquer referência ao atendimento da Resolução Conjunta ANA/ANEEL 3/2010, não restringindo, portanto, a atestação dos serviços a essa finalidade.
Como resultado da licitação LI/104/2018, contratou-se a empresa Topocart Topografia, Engenharia e Aerolevantamentos S/S Ltda. para os dois lotes licitados (peça 48, p. 11) e o objeto foi plenamente executado com a entrega dos produtos em abril de 2020 (peça 51 p.13) . Diante desse cenário, comprova-se que a especificidade discutida é dispensável, posto que, mesmo inexistindo qualquer referência ao atendimento do aludido normativo nos critérios de habilitação técnica, o objeto foi executado de maneira bem-sucedida, por empresa hábil tecnicamente.
Também não é justificável manter tal restrição pela possibilidade de ofensa ao princípio da igualdade entre os licitantes (art. 31 da Lei 13.303/2016) , porquanto a empresa que foi contratada no ano de 2018 (Topocart) poderá, na licitação do lote 2, apresentar um atestado específico emitido pela AmGT, mas cuja contratação não dependeu de exigência técnica de teor tão estrito como agora se deseja.  
A AmGT, na orçamentação do Lote 2, indicou como similar a contratação feita pela Chesf para atualização da curva cota-área-volume do maior reservatório de hidrelétrica do Brasil, UHE Sobradinho (peça 49, p. 90) . Trata-se do Pregão Eletrônico PG-1.92.2016.1480. De fato, os serviços de tal certame tiveram por objeto o atendimento à obrigação albergada no art. 8º da Resolução Conjunta ANEEL/ANA 3/2010 (peça 52, p. 47) . Quando se avalia os critérios de qualificação técnica que foram aplicados, ratifica-se o que se tem defendido nesta instrução, pois são exigências de cunho mais geral, focadas nas atividades principais, sem preocupação de atestação baseada em produtos ou com qualquer referência específica ao aludido normativo, como se pode ver nos itens a seguir elencados: 
 (...) 
 Atestado Técnico, fornecido por pessoa jurídica de direito público ou privado, comprovando que a PROPONENTE executou serviços de Levantamento Aerofotogramétrico na escala de 1:10.000 ou melhores em áreas de no mínimo 2.000 km².
 Atestado Técnico, fornecido por pessoa jurídica de direito público ou privado, comprovando que a PROPONENTE executou serviços de Levantamentos Batimétricos em áreas de no mínimo 200 km².
 Atestado Técnico, fornecido por pessoa jurídica de direito público ou privado, comprovando que a PROPONENTE executou serviços de Topografia, com o uso de Nivelamento Geométrico para o transporte de coordenadas Altimétricas.
 Atestado Técnico, fornecido por pessoa jurídica de direito público ou privado, comprovando que a PROPONENTE executou serviços de Geodésia, utilizando receptores GNSS;
 Atestado Técnico, fornecido por pessoa jurídica de direito público ou privado, comprovando que a PROPONENTE executou serviços de Cartografia, com a geração de produtos cartográficos na escala de 1:10.000 ou melhores em áreas de no mínimo 2.000 km².
 (Edital - Anexo de Especificação Técnica, Item 3.3 - Qualificação Técnica das Proponentes, peça 52, p. 55) .
Tal modelagem de contratação, sem especificidades, se reproduz no Pregão Eletrônico PG-1.92.2016.1500 (peça 52, p. 142) , de objeto com a mesma finalidade destinado aos reservatórios das UHE Luiz Gonzaga, Apolônio Sales, Paulo Afonso I, II, III e IV. Por conseguinte, frente à realidade de outras contratações públicas, também se evidencia que não é essencial para a atualização da curva cota-área-volume que a qualificação técnica se baseie em atestados que comprovem a realização de todos os produtos que se busca obter, ou com registro estrito de cumprimento ao art. 8º da Resolução Conjunta ANEEL/ANA 3/2010.
Portanto, diante do exposto até aqui, considera-se procedente a representação no tocante à alegação de restrição à competitividade, posto que a exigência, para  fins de qualificação técnico-operacional, de atestados que exclusivamente indiquem a realização de serviços em atendimento ao art. 8º da Resolução ANEEL/ANA 2010, não é indispensável para a consecução do objeto demandado, contrariando, assim, o art. 37, inciso XXI, da Constituição Federal, além de que, no caso concreto da licitação do lote 2 do reservatório de Balbina/AM, viola ainda o princípio da igualdade entre os licitantes de que trata o art. 31 da Lei 13.303/2016. 
Outro aspecto contestado com ênfase diz respeito ao ato de revogação do certame licitatório 211/LI/2019, questionado por supostamente não compreender devida motivação, tampouco ser amparado por fato superveniente. A AmGT declara a ocorrência de erro semântico como evento que se conheceu somente durante a fase de julgamento das propostas e, em face desse fato superveniente, revogou-se a licitação para não causar prejuízos às licitantes e à própria estatal.
Para se chegar a uma conclusão adequada sobre esse assunto, examinam-se, de modo mais próximo, as providências internas colocadas em prática pela AmGT, verificando-se, assim, as circunstâncias fáticas e de direito que efetivamente marcaram a condução do aludido procedimento licitatório.
A licitação 211/LI/2019 teve sessão pública para a disputa de lances na data de 18/3/2020, na qual a empresa classificada com o menor preço (Terragraph) foi convocada e apresentou a proposta comercial ajustada ao lance vencedor (peça 50, p. 61-62) . Posteriormente, a AmGT efetivou diligências para obter informações e documentos adicionais visando à análise técnica e financeira da proposta vencedora. Após sucessivos adiantamentos e suspensões, em 13/4/2020, a AmGT comunicou a revogação do certame licitatório no Comprasnet da seguinte maneira:      
Bom dia srs. Licitantes.
Prezados, como informado anteriormente a vocês, a demora na resposta à análise da empresa primeira colocada se deu em virtude de divergências entre o Pregoeiro que vos fala e a área técnica, pois não havia entendimento, de minha parte, acerca da forma de análise das propostas e documentações das empresas concorrentes, pois não podemos incluir nesse momento questões que não haviam antes da abertura da licitação ou melhor, que não estavam perfeitamente claras a todos os licitantes.
Por isso, para não haver prejuízo a nenhuma empresa, desclassificando alguma por questões dúbias, podendo causar prejuízo futuro, também, a este pregoeiro, bem como atingirmos no máximo possível o que a área requisitante precisa para a execução dos serviços com a maior assertividade, não nos restou outra alternativa a não ser cancelar a presente licitação em virtude de exigências que a meu ver deixavam dúvidas aos licitantes e relança-la o mais breve possível com tais questões sanadas.
Peço a compreensão de vocês pois tomamos essa decisão justamente para não sermos injustos com nenhuma empresa, passarei à revogação do certame.
 (Peça 50, p. 64) 
Cabe atentar que, a partir do registro no Comprasnet da decisão de se revogar a licitação, o prazo para interposição de recurso por qualquer participante começa a transcorrer. Ademais, na oportunidade em que a decisão foi divulgada, as informações que viabilizavam as razões recursais se resumiam ao que estava no sistema Comprasnet, nos termos acima indicados.
Ressalte-se, de plano, a imperfeição de tal ato, porquanto não contempla, de modo objetivo, os fatos e os fundamentos jurídicos que levaram à revogação, não observando, assim, os pré-requisitos prescritos no art. 50, caput e inciso VIII, da Lei 9.784/1999. Trata-se de motivação de teor genérico, que não traz elementos suficientes para o exercício do direito de contestação por eventual interessado. Indica-se a existência de divergências com a área técnica, de questões não previstas no edital da licitação, de exigências ou questões dúbias que justificariam o cancelamento do certame, mas, embora noticiadas, elas não são expressamente identificadas para esclarecer a real situação fática e de direito que suporta a medida adotada.   
Para entender como se chegou à conclusão de existência de questões dúbias e divergências que ensejariam a revogação do certame licitatório 211/LI/2019, lançadas no Comprasnet sem maiores detalhes, bem como para aferir a legitimidade de tal procedimento, torna-se necessário averiguar como a análise financeira da proposta de preços e a respectiva habilitação técnica foram processadas no curso de tal licitação pela AmGT. 
A proposta vencedora foi lançada no Comprasnet em 18/3/2020. Em duas oportunidades (23/3 e 27/3) , a AmGT solicitou pelo sistema informações e documentos complementares para avaliar a exequibilidade da proposta, conforme se vê nas comunicações descritas adiante:
23/03/2020 09:51:40
Para TERRAGRAPH GEOPROCESSAMENTO E AEROLEVANTAMENTOS LTDA
4 - Com fulcro no §2º do Artigo 56 da Lei 13.303, solicitamos que apresente detalhamento de preços, na forma que melhor lhe aprouver, que possibilite julgamento objetivo da exequibilidade financeira da proposta. Para evitarmos futuros transtornos que poderemos ter na execução dos serviços, como já ocorreu em contrato anterior com sua empresa
 (...) 
27/03/2020 09:41:18
 (...) 
1 - Quantas equipes de campo para levantamento batimétrico estão sendo planejadas?
2 - Qual a formação das equipes de campo (incluindo profissionais que irão trabalhar no suporte, como barqueiros) ?
3 - Quantos acampamentos foram planejados?
4 - Como está sendo planejada a alimentação durante o período de levantamento?
5 - Quantas embarcações foram planejadas para uso no projeto?
6 - Qual o tamanho planejado para estas embarcações e qual o motor?
A licitante respondeu tais questionamentos e remeteu uma tabela simplificada para demonstrar a exequibilidade de sua proposta (peça 50, p. 34) . Ao apreciar esses elementos, emitiu-se parecer técnico concluindo pela inviabilidade da proposta financeira, pois possuiria preços flagrantemente reduzidos ao estimado pela AmGT, com erros insanáveis, a exemplo de embarcações inadequadas, quantidade de combustível subestimado, equipe de campo sem supervisão técnica, desconsideração de custos indiretos com alimentação, transporte de alimentos, combustíveis, lavagem de roupa, dentre outros pontos relacionados (peça 56, p. 7-10) .   
Com relação a esse parecer, é necessário tecer alguns comentários. O orçamento estimativo para a licitação 211/LI/2019, de R$ 3.855.577,95, não foi determinado a partir de composições de custos unitários, balizando-se somente em cotações direta com potenciais interessados, por meio de request for proposal - RFP  (art. 28, item 1.d, do Regulamento de Licitações e Contratos da Eletrobras) , e com base em três contratos similares (dois da AmGT; e um da Chesf - Sobradinho; peça 4, p. 89-91) . O projeto básico (peça 49, p. 21-56) não apresenta quantificação de mão-de-obra, equipamentos e materiais, com especificação detalhada, para formar o preço orçado. Tampouco, o edital da licitação disponibilizou, já que inexistia no Projeto Básico, uma planilha orçamentária com esses dados para ser preenchida. Exigiu-se apenas uma proposta comercial com a indicação do valor global para a contratação (peça 49, p. 341) . 
 Desse contexto, a análise financeira que considerou inexequível a proposta da licitante revela-se desarrazoada, infringindo os princípios licitatórios de vinculação ao instrumento convocatório e do julgamento objetivo (art. 31 da Lei 13.303/2016) , visto que se torna inviável avaliar o preço de um serviço para o qual a Administração, no orçamento estimativo, sequer identificou ou quantificou a mão-de-obra, equipamentos e matérias necessários a sua prestação, sem referenciar, por óbvio, os respectivos custos unitários.  Não há parâmetros preestabelecidos para se fazer um julgamento objetivo, dando margem a arbitrariedades. 
A faculdade de se realizar diligências para aferir a exequibilidade da proposta, consoante o art. 56, § 2º, da Lei 13.303/2016, recomendável por sinal na maioria dos certames, dá amparo a ações de complementação e saneamento, mas não serve para a fixação de exigências não previstas expressamente para o julgamento das propostas nos termos do edital publicado, ou que não se mostram coerentes com a planilha orçamentária disponibilizada e com seu respectivo orçamento estimativo, circunstância essas que foram verificadas no caso sob comento. 
O temor demonstrado pela AmGT quanto à exequibilidade do preço ofertado deriva essencialmente do desconto verificado no certame licitatório, pois o valor da proposta comercial da Terragraph, de R$ 1.418.284.82, corresponde a um deságio aproximado de 63,2% em relação ao orçamento estimativo (R$ 3.855.577,95) . Contudo, a experiência pretérita da AmGT deveria afastar tal preocupação porque essa empresa, no Pregão 003/PRE/2018, pertinente à contratação de serviços similares (cartografia, e topografia) para a área seca do mesmo reservatório de Balbina/AM, foi contratada por R$ 1.192.000,00 (peça 54, p. 27-28) , representando um desconto menor, de 41,8%, mas também bem significativo em relação ao valor orçado de tal certame (R$ 2.050.921,34 - peça 54, p. 4) .
Não obstante o preço reduzido, a empresa executou o objeto contratado de maneira satisfatória, cumprindo os requisitos técnicos com qualidade, conforme atestado pela própria AmGT (peça 17) . Logo, diante desse resultado, seria plausível dar mais credibilidade à proposta de uma empresa que já trabalhou no mesmo reservatório, executando atividades semelhantes e que conhece, devido à contratação anterior recente, os desafios de logística para acessar tal área, além das dificuldades que tal ambiente impõe à mobilização e operação da força de trabalho e dos equipamentos.
A área técnica, embora tenha mantido ressalvas acerca da viabilidade financeira até o último parecer que emitiu, de 3/4/2020, abandonou o posicionamento de desclassificação, sob o argumento de que não caberia a AmGT adentrar no exame da lucratividade da proposta ofertada (peça 56, p. 14-15) . Em verdade, tal mudança decorreu de alerta formulado pelo Agente de Licitação sobre a precariedade do juízo de inexequibilidade da proposta, consoante se depreende da mensagem eletrônica de 2/4/2020 abaixo reproduzida:
 (...) acerca dos motivos de desclassificação da empresa Terragraph encontrados em seu parecer final, principalmente a inexequibilidade da proposta conforme seus fundamentos, por isso tenho dois pontos a ponderar:
1 - Tentemos afastar esse tema, inexequibilidade de proposta, do bojo das análises, pois, conforme o citado abaixo, esse tipo de situação é uma exceção que só pode ser usado em situações muito restritas, a administração não pode ser fiscal da lucratividade empresarial privada, mesmo se a empresa incorrer em prejuízo a decisão é dela, deve ser levado em consideração a capacidade patrimonial do licitante.
 (...) 
Enfim, foram solicitadas justificativas do licitante acerca da exequibilidade de sua proposta, a empresa demonstrou nas respostas concedidas, mantendo seus preços inalterados, inclusive perguntamos acerca de pontos que nem foram informados que seriam motivo de análise nesse momento, afinal ela apresentou a planilha com as informações que foram disponibilizadas por nós no edital, caso necessitássemos de mais informações para fechar a análise comercial deveríamos tê-las inserido na planilha disponibilizada, entendemos sua preocupação com relação a execução dos serviços, pois é um serviço importante e complexo, no entanto, mesmo com sua valorosa contribuição em relação às análises dos custos do licitante, ela demonstrou sua exequibilidade (a gente concordando ou não) e, caso a mesma venha a ser contratada deverá 'dar seu jeito' de entregar os serviços do jeito que queremos, essa responsabilidade é dela e, caso não obtenha êxito na execução temos mecanismos para impor-lhe as devidas sanções, por isso, esse ponto não deve ser um motivo desclassificatório.
 (Peça 50, p. 45-46) . 
Após a desistência da desclassificação por inexequibilidade da proposta, remanesceu o entendimento de não se aceitar a proposta da Terragraph agora focado unicamente na habilitação técnico-operacional. O parecer técnico final, de 3/4/2020, concluiu que não seria aceitável por não ter sido comprovado o cumprimento do item 6.6.1.2 do edital da Licitação 211/LI/2019, conforme sintetizado no trecho a seguir transcrito:
3.1.2 Item 6.6.1.2 - NÃO ATENDE.
3.1.2.1 Foi apresentado pela proponente, ATESTADO TÉCNICO emitido pela empresa MINERAÇÃO RIO DO NORTE S.A., atestando execução de batimetria em área total, de 1.067,26 km².
3.1.2.2 O atestado apresentado, se o levantamento tinha como objetivo o atendimento à Resolução Conjunta 003/2010 - ANA/ANEEL. O atestado apresenta um serviço executado para fins de planejamento industrial e ambiental em unidades fabris de produção mineral.
3.1.2.3 No Atestado apresentado não foi encontrada a geração do produto LEVANTAMENTO DE SEÇÕES DE CONTROLE PARA MONITORAMENTO DE ASSOREAMENTO.
 (...) 
5. RECOMENDAÇÃO
5.1 Com base na documentação original e a suplementar apresentada, de acordo com a análise acima exposta, considero que a proposta comercial apresentada pela empresa TERRAGRAPH GEOPROCESSAMENTO E AEROLEVANTAMENTO LTDA. - ME, NÃO ATENDE aos critérios técnicos exigidos no ITEM 6.6.1.2 DO EDITAL. Os atestados apresentados não atestam execução de serviços para atendimento a resolução conjunta 03/2010 ANA/ANEEL.
 (Peça 56, p. 12 e 14) 
A exigência de qualificação técnico-operacional prevista no item 6.6.1.2 do edital de licitação 211/LI/2019 já foi objeto de análise em específico nesta instrução técnica (itens 46 a 59) , na qual restou configurada sua natureza de restrição à competitividade, por não ser indispensável à execução do objeto licitado, além de ofender o princípio da igualdade entre os licitantes.
A inabilitação acima recomendada não se efetivou, em virtude de o Agente de Licitação ter se manifestado posteriormente, fazendo observações que indicariam possíveis falhas e contradições na análise constante do parecer técnico final, conforme se vê na mensagem eletrônica, de 7/4/2020, abaixo destacada:
 (...) 
Pela última análise técnica enviada, os itens 6.6.1.1, 6.6.1.4 e 6.6.1.5 do edital já foram atendidos pela empresa licitante, o não-atendimento ocorre no item 6.6.1.2 no que diz respeito ao Atestado de Capacidade Técnica emitido pela empresa Mineração Rio do Norte, segue abaixo o motivo pelo que a empresa não atende a esse ponto pelo exposto na análise técnica:
3.1.1 Item 6.6.1.2 - NÃO ATENDE.
3.1.1.1 Foi apresentado pela proponente, ATESTADO TÉCNICO emitido pela empresa MINERAÇÃO RIO DO NORTE S.A., atestando execução de batimetria em área total, de 1.067,26 km².
3.1.1.2 O atestado apresentado, se o levantamento tinha como objetivo o atendimento à Resolução Conjunta 003/2010 - ANA/ANEEL. O atestado apresenta um serviço executado para fins de planejamento industrial e ambiental em unidades fabris de produção mineral.
3.1.1.3 No Atestado apresentado não foi encontrada a geração do produto LEVANTAMENTO DE SEÇÕES DE CONTROLE PARA MONITORAMENTO DE ASSOREAMENTO.
No item 3.1.1.2 há uma oração ('O atestado apresentado, se o levantamento tinha como objetivo o atendimento à Resolução Conjunta 003/2010 - ANA/ANEEL.') que me parece meio deslocada, não entendi o que você queria dizer com essa frase e, ao final você afirma que o Atestado apresenta um serviço executado para fins de planejamento industrial e ambiental em unidades fabris de produção mineral, lhe pergunto então: Só serão aceitos atestados de serviços que foram executados para atendimento à Resolução Conjunta 003/2010 - ANA/ANEEL? Serviços executados para outro tipo de finalidade (planejamento industrial nesse caso) e que sejam similares ao objeto da licitação não serão aceitos pois não foram executados levando em consideração a Resolução Conjunta ANA/ANEEL?
Quanto ao item 3.1.2.3 você afirma que não foi encontrada a geração do produto 'LEVANTAMENTO DE SEÇÕES DE CONTROLE PARA MONITORAMENTO DE ASSOREAMENTO', no entanto, em nenhum momento informamos aos licitantes que solicitaríamos a verificação disso nos Atestados que seriam apresentados, vi que esse produto encontra-se como escopo do objeto, no item 1 do Termo de Referência, logo, creio que não se encaixa como motivo de desclassificação de empresas, já que não foi informado como ponto de avaliação de qualificação técnica.
Pelo que venho entendendo, inclusive conversando com minha gerência e a superintendência, é que vocês só querem aceitar empresas que já executaram esse tipo de serviço para atendimento ao Art. 8º da Resolução Conjunta nº 003/2010 ANA/ANEEL para evitar, como você mencionou no e-mail que segue em anexo, que os trabalhos sejam executados por empresas despreparadas e que ao final sejam recusados pela ANA por não observarem as condições e recomendações técnicas estabelecidas pela agência e ficarmos mais próximos de contratar apenas 'empreendedores que têm o conhecimento, experiência e até trânsito na Agencia Nacional de Águas, o que facilitara muito o trabalho que estamos executando, diga-se de passagem, de forma extraordinária'.
Prezado, concordo plenamente com relação a esse ponto, empresas que já têm experiência nesse tipo de serviço, atendendo ao Art. 8º da resolução da ANA/ANEEL e que possuem bom trânsito na ANA, como a empresa TOPOCART, seria o melhor do mundo para a AmGT contratar, disso tenho absoluta certeza, no entanto, está claro para vocês que isso cerceia a participação e o atendimento de uma gama enorme de licitantes que fazem esse tipo de trabalho em áreas similares, quiça superiores as nossas e estão impedidos de conseguir esse contrato? Essas empresas, como a Terragraph, podem se revoltar com essas exigências e consequente desclassificação e nos denunciarem ao TCU, por exemplo, e, caso não possuamos uma justificativa técnica sólida para nos defendermos em ações desse tipo corremos o sério risco de o contrato ser anulado e eu ser multado futuramente, é isso que me deixa apreensivo com esse processo.
Portanto, sugiro que o motivo de desclassificação da empresa seja focado que o Atestado não atende ao Art. 8º da Resolução Conjunta ANA/ANEEL, que acho que é o que irá acontecer também com as empresas subsequentes, já que os demais tópicos foram atendidos inclusive com relação à área exigida, explicando de maneira convincente o porquê de não aceitarmos atestados com serviços idênticos em área e execução aos nossos, porém, que os mesmos não foram executados para atendimento à Resolução da ANA/ANEEL.
Eu, como advogado, devo alertar que dá para ter uma certa interpretação dúbia na exigência do item 6.6.1.2 do Edital quando somente ao final inserimos a expressão 'em atendimento à Resolução Conjunta 003/2010 - ANA/ANEEL.' após uma ',' fica parecendo que estamos exigindo a comprovação da execução desse tipo de serviço, por meio de atestados, para atender uma determinação da ANA/ANEEL e não que os serviços tenham sido executados como exigência e atendimento aos parâmetros da referida Resolução ANA/ANEEL.
Para finalizar, não duvido que uma empresa que já tenha trânsito e saiba como os produtos devem ser apresentados à ANA para não serem recusados está muito mais preparada que uma empresa principiante, mas até nisso podemos considerar que a empresa que está na vez possui know-how, já que como você mesmo afirma ao final do e-mail em anexo, a empresa Terragraph executou os serviços indicados em nosso atestado emitido em favor dela para atendimento à Resolução Conjunta, mesmo que o serviço seja outro, mas dá para perceber que leiga ela não é com relação ao trato com tais órgãos.
 (Peça 50, p. 41-42) 
Dessa última comunicação e do parecer final, resta confirmado que o real motivo para não se aceitar a qualificação técnica da empresa Terragraph residiu no fato de seus atestados não comprovarem, em específico, a realização de serviços em atendimento ao art. 8º da Resolução ANA/ANEEL 3/2010.
Outro aspecto que se destaca é que a tese de ocorrência de erro semântico se origina de tal mensagem (7/4/2020) , do trecho que ventila a hipótese de interpretação dúbia do item 6.6.1.2, cuja redação não deixaria claro a exigência de atendimento à Resolução ANA/ANEEL. Sem qualquer outra referência objetiva, em 8/4/2020, a área técnica propôs a revogação do certame licitatório, que se materializou no Comprasnet no dia 13/4/2020. Na motivação para tal ato, oficializou-se em um documento, pela primeira vez, a versão da presença de erro semântico de pontos cruciais do edital, visto que, de acordo com a interpretação dada, a redação original não seria impositiva de tal forma a obter a atestação que se pretendia, conforme se dessume da mensagem reproduzida a seguir:    
Diante dos esclarecimentos apresentados aqui, e da reunião feita hoje pela manhã entre eu o Gerente do DPGB (Eng. Milton) e o Julio, entendemos que a solução mais favorável para a Amazonas GT, será o cancelamento desta licitação.
O motivo é que se não pudermos lançar mão da exigência de atestados que tenham executado a Curva CAV para atendimento a Resolução Conjunta 03/2010, estaremos fragilizados justamente na parte mais sensível do projeto que é a entrega do trabalho final para a Agência Nacional de Águas.
O momento atual do projeto é o de encerramento, onde todos os dados e informações serão efetivamente consolidados e apresentados a agência reguladora. A não observância de condições especiais que foram negociadas exclusivamente para a Amazonas GT por parte de uma empresa contratada, poderia trazer um grande transtorno para a empresa.
Por outro lado, entendemos que existe um mercado de empresas, que já executou este serviço nas hidrelétricas brasileiras. Das 120 hidrelétricas, 77 tiveram de fazer alguma parte de levantamento, seja parcial ou total (como é nosso caso) . Diante da necessidade de comprovarmos que a exigência não está restringindo muito o mercado, uma alternativa seria revisar a nota técnica que fundamenta a licitação, apresentando indicação, com pesquisa e documentos que comprovem existência de um mercado competitivo entre empresas que tenham efetivamente executado este tipo de serviço.
Diante do exposto, recomendo ao Eng. Milton Menezes, solicitar o cancelamento do pregão 211/2019, em função da presença de erro semântico de pontos cruciais do edital, revelados apenas agora diante da fase de apresentação das propostas técnicas, que poderão trazer eventuais prejuízos para Amazonas GT, por não ter sido efetivamente detalhado pela área de planejamento da Amazonas GT. Importante observar que nesta nova apresentação não teremos alteração do preço final, apenas estaremos auxiliando os licitantes trazendo informações que serão cruciais para o planejamento da execução dos serviços.
 (Peça 50, p. 39; sublinhado não consta do original) 
Em verdade, o erro semântico não existe. Pela interpretação da redação original do item 6.6.1.2, verificou-se que seria possível considerá-lo cumprido a partir da apresentação de atestados de serviços de cunho mais geral. Assim, para não correr tal risco, por conveniência casuística, o único propósito de se modificar a redação do item 6.6.1.2. é não deixar alternativas, exigindo-se que os atestados expressem ostensivamente a prestação de serviços 'em atendimento à Resolução Conjunta ANA/ANEEL 3/2010'.
Como já pormenorizado nesta instrução, trata-se de exigência restritiva, dispensável à consecução do objeto, que sequer deveria ter sido incluída nos critérios de qualificação técnico-operacional do edital da licitação 211/LI/2019. Dentre os diversos motivos já expostos para se negar tal inclusão, basta rememorar que, na licitação dos lotes 1A e 1B do reservatório de Balbina, no ano de 2018, não houve a especificação pretendida e, nem por isso, os serviços deixaram de ser prestados com qualidade. De igual modo, o procedimento licitatório da Chesf para o reservatório de Sobradinho não demandou, na qualificação técnica, esse grau de especificação.
Para justificar a revogação, a AmGT alega ainda que, caso não possa lançar mão de tal exigência, estaria fragilizada perante a Agência Nacional de Águas no momento mais sensível de entrega do relatório final. Com isso, deixa transparecer que, sem as condições mais específicas de qualificação técnico-operacional, não seria possível assegurar a obtenção dos produtos com a qualidade exigida pela ANA, argumentação que não se acolhe pela motivação que se passa a expor. 
O risco de execução do objeto derivado de culpa exclusiva do contratado está presente em toda contratação pública. Não é o objetivo da qualificação técnica eliminá-lo, pois se assim fosse viável, o gestor público estaria autorizado a fixar regras máximas de habilitação técnica, o que certamente atrairia um outro problema, de igual gravidade, o cerceamento da competição e, em decorrência, a elevação dos preços, com prejuízo a vantajosidade que se busca. Por conta disso, prevalece o princípio constitucional de garantias mínimas (art. 37, inciso XXI, da CF) para excluir os interessados inaptos por completo. Mas, a Administração não está à mercê das circunstâncias, porque, em complemento ao dispositivo constitucional, as próprias cláusulas contratuais servem de instrumento para mitigar eventuais problemas de execução do objeto por parte da contratada. 
No caso da licitação 211/LI/2019, o objeto é distribuído entre nove produtos (peça 49, p. 314) . Os pagamentos serão efetivados à medida que cada produto é entregue. Tem-se aqui o primeiro instrumento de incentivo e controle à realização do objeto contratual, pois, no processo de realização da despesa, o pagamento depende da prévia atestação dos serviços pela fiscalização do contrato. Logo, caso haja alguma inconformidade no produto entregue em relação aos critérios técnicos definidos no Projeto Básico ou nas Orientações da ANA, é de se esperar que a atestação obviamente não será concedida, o pagamento será retido e a correção imediata dos erros será requisitada.
Ademais, a minuta de contrato (peça 49, p. 311-336) já incorpora cláusulas que robustecem a posição da AmGT, no sentido de conseguir o objeto realizado com a qualidade técnica exigida. Há previsão de garantia pecuniária de fiel cumprimento, de 5% (Cláusula Quarta) ; obrigação de a contratada refazer, sem ônus, serviços com defeitos, falhas, omissões ou desconformidades com as especificações técnicas (Cláusula Sexta) ; obrigação de a contratada promover as correções necessárias para que o objeto seja recebido em definitivo pela Administração (Cláusula Oitava) ; previsão de sanções administrativas por conta de inexecução parcial ou total do objeto (Cláusula Décima Sexta) , dentre outras. Partindo das premissas de boa fé e competência empresarial, é plausível supor que uma empresa, com a fiscalização eficiente da Administração, buscará executar o objeto contratado da maneira devida, a fim de manter a atestação de sua capacidade técnica e, assim, continuar participando do mercado.
Nos fundamentos da revogação (item 78) , para defender a atestação estrita desejada, a AmGT informa também que haveria um mercado competitivo mesmo com tal exigência, posto que 77 hidrelétricas já teriam realizado os levantamentos em atendimento ao normativo do órgão regulador. Na Nota Técnica DPG 029/2019, constante da licitação de 2020 (72013.LI.2020) , detalha-se tal informação, trazendo um quadro que elenca a contratação de onze empreendimentos (peça 51, p. 19) . Como dito, trata-se de exigência que frustra o caráter competitivo e, por tal aspecto somente, já não se justifica sua aposição em um certame licitatório. Em reforço a tal argumento, é oportuno atentar que a competitividade retro declarada deve ser tomada com cuidado, uma vez que, dos onze empreendimentos elencados, apenas sete empresas foram contratadas e, por isso, possuem o potencial de comprovar a qualificação planejada (peça 51, p. 19) , indicando se tratar, na prática, de um mercado com poucos agentes capazes de satisfazer tal grau de exigência.
Em suma, com relação ao ato que revogou a licitação 211/LI/2019, restou evidenciado que não decorreu de erro semântico ou de fato superveniente que constituísse óbice manifesto e incontornável, requisito esse necessário de acordo com o art. 62 da Lei 13.303/2016, mas sim correspondeu a uma solução administrativa oportunista, em face da inconveniência de se dar seguimento à contratação, uma vez que, se fossem aplicados os critérios estabelecidos originalmente no edital, não seria possível recusar a qualificação técnico-operacional da representante, ou não aceitar sua proposta comercial por inexequibilidade, configurando-se, nesse contexto, a  prática de ato administrativo ilegítimo com ofensa ao art. 50, caput e inciso VIII, da Lei 9.784/1999. Tal conduta é rechaçada pelo Tribunal em seus julgamentos como, por exemplo, elucida o Acórdão 955/2011-TCU-Plenário, Relator Min. Raimundo Carreiro, nos trechos a seguir sintetizados:
Sumário: (...) 
1. A licitação somente pode ser revogada por razões de interesse público decorrente de fato superveniente devidamente comprovado.
2. A alteração do juízo de conveniência da Administração não constitui fato superveniente para amparar a revogação da licitação.
 (...) 
VOTO
 (...) 
44.	Os demais motivos alegados para a revogação da licitação são: (...) d) as inconsistências técnicas encontradas no edital. Resta evidenciado, no caso vertente, que houve alteração, posterior ao lançamento da licitação, dos critérios da Administração no tocante à conveniência da aplicação das regras editalícias, o que não constitui fato superveniente que ampare a sua revogação.
45. 	Eis o que ensina Marçal Justen Filho, in Comentários à Lei de Licitações e Contratos Administrativos, 14ª ed., p. 669:
'Ao determinar a instauração da licitação, a Administração realiza juízo de conveniência acerca do futuro contrato. Esse juízo é confirmado quando da elaboração e aprovação do ato convocatório. No momento final da licitação, após apurada a classificação, exercita-se novo juízo de conveniência. Não se trata, porém, do mesmo juízo. Exercita-se sobre supostos fáticos distintos. Vale dizer, a lei reconhece um condicionamento à revogação. A Administração pode desfazer seus próprios atos, a qualquer tempo, tendo em vista avaliação de sua conveniência. Tendo concluído que o ato é conveniente e determinado sua prática ou manutenção, a Administração se vincula a essa decisão. Poderá revê-la desde que existam circunstâncias novas, inexistentes ou desconhecidas à época anterior. Logo, não se admite que a Administração julgue, posteriormente, que era inconveniente precisamente a mesma situação que fora refutada conveniente em momento pretérito. Nesse sentido, a Lei determina que a revogação dependerá da ocorrência de 'fato superveniente devidamente comprovado'. Isso indica a inviabilidade de renovação do mesmo juízo de conveniência exteriorizado anteriormente. Em termos práticos, significa uma restrição à liberdade da Administração, criando uma espécie de preclusão administrativa. Uma vez exercitada determinada competência discricionária, a Administração não poderia rever o ato, senão quando surgissem fatos novos. Na vigência da lei anterior, questionava-se a necessidade da superveniência de fatos novos para autorizar a revogação. Com a consagração expressa da posição adversa, fica afastada a tese de que 'O fato de a inconveniência ou da inoportunidade decorrer de critério adotado pela própria administração não constitui qualquer obstáculo à edição de providência em sentido contrário'.
A Administração não pode revogar a licitação simplesmente pela invocação de substituição do critério da apreciação dos fatos.'
Ao contrário do patrocinado pela AmGT, o interesse público labora no sentido da continuidade da licitação 211/LI/2019, e não de sua revogação. Primeiro, pela vantajosidade da proposta, objetivo maior do certame licitatório público (art. 31 da Lei 13.303/2016) , porque, mesmo após uma análise financeira de rigor exacerbado, restou demonstrada a exequibilidade do preço ofertado, de R$ 1.418.284.82, que corresponde a um desconto de 63,2% em relação ao orçamento estimativo. Segundo, pela premência da demanda. De acordo com a Nota Técnica DPGB 029/2019, a AmGT tem que entregar à ANA o relatório de atualização da curva cota-área-volume até 31/3/2021 (peça 51, p. 10) . Assim, não faz sentido cancelar uma contratação sem vícios, com potencial de ser bem-sucedida na execução de seu objeto e, de outra parte, lançar um novo procedimento licitatório (72013.LI.2020) , suspenso até o momento por pendências no edital ainda não solucionadas, atraindo custos e incertezas adicionais, quando já se sabia do exíguo prazo para o atendimento da obrigação firmada, expondo a Administração ao risco de inadimplência e sanções junto ao órgão regulador. 
Ante todo o exposto acima (itens 60 a 87) , opina-se que a revogação do certame licitatório 211/LI/2019 representou ato administrativo ilegítimo, por não se fundamentar em fato superveniente que constituísse óbice manifesto e incontornável, violando, assim, o arts. 31 e 62 da Lei 13.303/2016, razão pela qual se considera procedente a representação quanto a essa matéria. Por conta disso e em prol do interesse público, será proposta determinação à AmGT, fundada no art. 71, IX, da Constituição Federal, bem assim no art. 45 da Lei 8.443/1992, com fixação de prazo, para que adote as providências necessárias ao exato cumprimento da lei, no sentido de anular a revogação do certame licitatório 211/LI/2019 e de todos os atos administrativos dela decorrentes, de modo que dê regular prosseguimento à aludida licitação, retomando a etapa de julgamento das propostas, devendo a AmGT, ao final do prazo assinado, comprovar perante o Tribunal o cumprimento da deliberação ora proposta.
Cabe, ademais, apurar a responsabilidade do agente responsável pelas análises técnicas realizadas no curso do certame licitatório 211/LI/2019 e que ocasionaram a indevida revogação. Desse modo, em processo apartado constituído para dar continuidade ao exame de matéria que guarda relação de continência com estes autos, será proposta a audiência de Rubens Alessandro Oliveira Chaves de Seixas, por ter, na etapa de julgamento da proposta da empresa Terragraph Geoprocessamento e Aerolevantamento Ltda., elaborado os pareceres de 27/3/2020 (peça 56, p. 5-10) e de 3/4/2020 (peça 56, p. 11-15) com as seguintes inconformidades:
Análise financeira da proposta comercial, que a considerou inexequível, com base em parâmetros não especificados detalhadamente, quantificados ou disponibilizados previamente aos licitantes, não fazendo parte do projeto básico e do orçamento estimativo composições de custos unitários que caracterizassem devidamente os itens de serviço e os insumos para os quais posteriormente se exigiram informações complementares, configurando-se, assim, conduta que infringiu os princípios licitatórios de vinculação ao instrumento convocatório e do julgamento objetivo albergados pelo art. 31 da Lei 13.303/2016; e
Análise de qualificação técnico-operacional, que considerou não atendido o item 6.6.1.2 do edital, em face de os atestados não comprovarem a execução de serviços para o atendimento da Resolução Conjunta ANA/ANEEL 3/2010, especificidade que frustra o caráter competitivo da licitação por não ser indispensável à consecução do objeto licitado, contrariando, assim, o art. 37, inciso XXI, da Constituição Federal, além de que, no caso concreto da licitação do lote 2 do reservatório de Balbina/AM, viola ainda o princípio da igualdade entre os licitantes de que trata o art. 31 da Lei 13.303/2016.
Esclarece-se que a proposta de exame de responsabilização em processo apartado visa evitar quaisquer eventuais novos atrasos à execução dos serviços, além dos já incorridos em razão da revogação da licitação 211/LI/2019 pela AmGT, dada a premência do prazo definido pela ANA para a atualização da curva cota-área-volume (março/2021) . 
Em complemento, por conta do juízo e encaminhamento anteriores (item 88) , de ilegalidade da revogação e retomada da condução do certame licitatório 211/LI/2019, será ainda proposta, por consequência lógica, com base no art. 71, IX, da Constituição Federal, e no art. 45 da Lei 8.443/1992, a adoção das providências pertinentes visando anular a licitação substituta, 72013.LI.2020, até porque, além de ser reflexo da revogação ilegal do certame licitatório precedente, compreende também inconsistências relevantes que impendem seu regular processamento, razão pela qual, inclusive, encontra-se suspensa.
Ainda no que tange à licitação 72013.LI.2020, constata-se que sua promoção derivou da alegada intenção de se aperfeiçoar a qualificação técnico-operacional devido às questões dúbias e/ou a erro semântico presentes no certame anterior que, na prática, não ocorreram como relatado nesta instrução. Em verdade, tal certame busca apenas tornar mais estrita a atestação dos serviços. Nesse sentido, a Nota Técnica DPGB 029/2019 (peça 51, p. 20, item g) , que lhe dá suporte, deixa claro que se 'optou por exigir que o proponente tenha realizado serviço de levantamento batimétrico para atendimento à Resolução Conjunta 03/2010 - ANA/ANEEL, ou que tenha realizado serviço de inventário hídrico com o objetivo de implantar centrais de geração de energia hidrelétrica...'. Entretanto, o edital publicado (item 6.6.1.2 - peça 51, p. 29) e seu respectivo projeto básico (peça 51, p. 72, item 15.2) não se encontram compatíveis com tal requisito, não trazendo qualquer referência a serviços de inventário hídrico.
Na resposta a oitiva, a AmGT apresentou um extenso rol de exigências que iriam compor o edital revisado da licitação 72013.LI.2020 (peça 44, p. 10-15, item 15) . Além da especificidade da qualificação técnico-operacional já criticada, ampliou-se tal restrição para a qualificação técnico-profissional, acrescentando-se inúmeras outras comprovações desarrazoadas, com um grau de detalhamento e abrangência que ferem o princípio constitucional de qualificação mínima, dando margem a julgamentos não objetivos na respectiva análise financeira e técnica da proposta. Nesse sentido, estão exigindo das licitantes o detalhamento de diversas informações sobre insumos que não foram especificados e quantificados no orçamento do projeto básico, como já frisado nesta instrução (itens 67 a 69) . Enfim, a licitação que se originou de modo indevido, também não poderia prosperar com a modelagem de qualificação técnica noticiada na oitiva. De qualquer modo, em face da proposta de anulação desse certame, entende-se despiciendo a adoção de medidas adicionais de controle.
Quanto à notícia da representante de não ter sido convidada para participar da fase competitiva da Licitação LI/104/2018 (alínea 'd' da oitiva, item 27 acima) , por ter impugnado o edital, considera-se tal alegação improcedente. Cabe razão à AmGT, não havendo obrigação de a Administração realizar qualquer convite, porque se trata de procedimento licitatório de disputa aberta, publicado na imprensa oficial e disponibilizado na plataforma Comprasnet para apresentação de propostas por eventuais interessados (peça 46, p. 377; e peça 47, p. 357-368) .
No que se refere ao pleito da autora de ingresso aos autos como parte interessada (peça 1, p. 24) , posiciona-se pelo seu indeferimento com base no art. 146, § 2º, do Regimento Interno do TCU. De acordo com a jurisprudência do Tribunal, o reconhecimento de representante como parte é situação excepcional, dependente de razão legítima para intervir no processo que, no caso debatido, não se comprovou, visto que o direito subjetivo se originaria, por exemplo, com a adjudicação do objeto ou celebração de instrumento contratual, eventos que não se verificaram ainda.
CONCLUSÃO
A presente instrução analisou o mérito, após oitiva e diligência, dos fatos representados pela empresa Terragraph Geoprocessamento e Aerolevantamentos Ltda., abordando a ocorrência de revogação imotivada e restrição à competitividade no curso da licitação 211/LI/2019, promovida pela Amazonas Geração e Transmissão de Energia S.A.
O conhecimento desta representação já foi confirmado pela Relatora (peça 25) , Exma. Sra. Ministra Ana Arraes, pois se encontra comprovado o preenchimento dos requisitos de admissibilidade previstos nos arts. 235, 237, inciso VII e parágrafo único, do Regimento Interno do TCU, c/c/ o art. 87, § 2º, da Lei 13.302/2016 (itens 12 e 13) . Assim, por ocasião da deliberação a ser proferida pelo Tribunal, torna-se oportuno sua ratificação.
No que concerne à medida cautelar para suspender o RDC Eletrônico 72013/2020, propôs-se o indeferimento de tal pedido, em virtude da inexistência de requisito necessário consoante o art. 22, Parágrafo único, da Resolução-TCU 259/2014, porquanto não se comprovou o perigo de demora, tendo em vista que tal certame já se encontra suspenso administrativamente, além de que o mérito proposto nesta instrução produzirá a mesma eficácia desejada com a tutela antecipada. (Item 19) 
Quanto ao mérito, concluiu-se pela procedência parcial, visto que:
restou confirmada a alegação de restrição à competitividade, posto que a exigência prevista no item 6.6.1.2 do edital da licitação 211/LI/2019, para fins de qualificação técnico-operacional, de atestados que comprovassem a execução de serviços em atendimento ao art. 8º da Resolução ANA/ANEEL 3/2010, não é indispensável à consecução do objeto licitado, configurando-se, assim, ofensa ao art. 37, inciso XXI, da Constituição Federal, além de que, no caso concreto da licitação do lote 2 do reservatório de Balbina/AM, viola ainda o princípio da igualdade entre os licitantes de que trata o art. 31 da Lei 13.303/2016; (itens 35 a 59) 
restou confirmada a alegação de revogação indevida do certame licitatório 211/LI/2019, pois tal decisão não decorreu de erro semântico ou de fato superveniente que constituísse óbice manifesto e incontornável à continuidade do certame, demonstrando-se, assim, a prática de ato administrativo ilegítimo com ofensa ao art. 50, caput e inciso VIII, da Lei 9.784/1999, bem como aos arts. 31 e 62 da Lei 13.303/2016; e (itens 60 a 93) 
não se confirmou a alegação de falta de convite para a representante participar da fase competitiva da licitação LI/104/2018, uma vez que se tratou de procedimento público com disputa aberta, devidamente publicado na imprensa oficial (item 94) .
Por conta das conclusões supracitadas, serão apresentadas propostas para que a Amazonas Geração e Transmissão de Energia S.A., com base no art. 71, IX, da Constituição Federal, e art. 45 da Lei 8.443/1992, adote as providências necessárias ao estrito cumprimento da lei, determinando-se, com a assinatura de prazo, que anule a revogação do certame licitatório 211/LI/2019 e de todos os atos administrativos dela decorrentes, de modo que se prossiga com a regular condução de tal licitação, retomando-se a etapa de julgamento das propostas (item 88) . Ademais, deverá anular o procedimento licitatório substituto, 72013.LI.2020, que se encontra atualmente suspenso  (item 90) . Em complemento, em processo apartado constituído para dar continuidade ao exame de matéria que guarda relação de continência com esta representação, será proposta a audiência do responsável pelas análises técnicas realizadas no curso do certame licitatório 211/LI/2019 e que culminaram com a indevida revogação (item 89) .
Esclarece-se que a proposta de exame de responsabilização em processo apartado visa evitar quaisquer eventuais novos atrasos à execução dos serviços, além dos já incorridos em razão da revogação da licitação 211/LI/2019 pela AmGT, dada a premência do prazo definido pela ANA para a atualização da curva cota-área-volume (março/2021) . 
Por fim, em virtude de não ter sido comprovado razão legítima para intervir no processo, será proposto, com fundamento no art. 146, § 2º, do Regimento Interno do TCU, o indeferimento do pedido de ingresso aos autos como parte interessada formulado pela representante (item 95) 
PROPOSTA DE ENCAMINHAMENTO
Ante todo o exposto, submetem-se os autos à consideração superior, para posterior remessa ao gabinete da Ministra-Relatora, Exma. Sra. Ana Arraes, propondo:
103.1	Conhecer da presente Representação, visto que satisfeitos os requisitos de admissibilidade previstos nos arts. 235 e 237, inciso VII e parágrafo único, do Regimento Interno deste Tribunal, c/c. o art. 87, § 2º, da Lei 13.303/2016; para, no mérito, considerá-la parcialmente procedente; (itens 12 e 13) 
103.2	Indeferir o pedido de medida cautelar, por falta do pressuposto do perigo da demora para sua concessão; (item 19) 
103.3	Determinar, nos termos do 71, inciso IX, da Constituição Federal de 1988, e do art. 45, caput, da Lei 8.443, de 1992, à Amazonas Geração e Transmissão de Energia S.A. que, no prazo de 15 (quinze) dias contados da ciência desta deliberação, adote as providências necessárias ao exato cumprimento da lei, no sentido de anular a revogação do certame licitatório 211/LI/2019 e de todos os atos administrativos dela decorrentes, visto não decorrer de fato superveniente que constituísse óbice manifesto e incontornável, bem como por ser resultado de irregularidades no julgamento objetivo das propostas e de restrição à competitividade na qualificação técnico-operacional, situação que infringe, assim, o art. 37, inciso XXI, da Constituição Federal; e os artigos 31 e 62 da Lei 13.303/2016, de modo que dê regular prosseguimento à contratação dos serviços para o Lote 2 do reservatório de Balbina/AM, retomando à etapa de julgamento das propostas, devendo a AmGT, ao final do prazo assinado, comprovar perante o Tribunal o cumprimento da deliberação ora proposta; (item 88) 
103.4	Determinar, nos termos do 71, inciso IX, da Constituição Federal de 1988, e do art. 45, caput, da Lei 8.443, de 1992, à Amazonas Geração e Transmissão de Energia S.A. que, no prazo de 15 (quinze) dias contados da ciência desta deliberação, adote as providências necessárias ao exato cumprimento da lei, no sentido de anular o RDC Eletrônico 72013/2020 e de todos os atos administrativos dele decorrentes, por ter substituído certame licitatório revogado ilegalmente (211/LI/2019) , bem como por compreender condições de qualificação técnica restritivas à competitividade, situação que infringe, assim, o art. 37, inciso XXI, da Constituição Federal; e o art. 31 da Lei 13.303/2016; (item 90) 
103.5	Constituir processo apartado, com fulcro no art. 43 e art. 44, § 1º, da Resolução TCU 259/2014, para dar prosseguimento ao exame de matéria que guarda relação de continência com a tratada nesta representação, autorizando-se, desde logo, com base nos arts. 10, § 1º, e 12, incisos I e III, da Lei 8.443/1992 c/c o art. 202, incisos I e III, do RI/TCU,  a Audiência de Rubens Alessandro Oliveira Chaves de Seixas, CPF XXX.770.842-XX, para que, no prazo de quinze dias, apresente as razões de justificativas por ter, no âmbito da licitação 211/LI/2019, na etapa de julgamento da proposta da empresa Terragraph Geoprocessamento e Aerolevantamento Ltda., elaborado os pareceres técnicos de 27/3/2020 (peça 56, p. 5-10) e de 3/4/2020 (peça 56, p. 11-15) com as seguintes inconformidades: (item 89) 
Análise financeira da proposta comercial, que a considerou inexequível, com base em parâmetros não especificados detalhadamente, quantificados ou disponibilizados previamente aos licitantes, não fazendo parte do projeto básico e do orçamento estimativo composições de custos unitários que caracterizassem devidamente os itens de serviço e os insumos para os quais posteriormente se exigiram informações complementares, configurando-se, assim, conduta que infringiu os princípios licitatórios de vinculação ao instrumento convocatório e do julgamento objetivo albergados pelo art. 31 da Lei 13.303/2016; e
Análise de qualificação técnico-operacional, que considerou não atendido o item 6.6.1.2 do edital, em face de os atestados não comprovarem a execução de serviços para o atendimento da Resolução Conjunta ANA/ANEEL 3/2010, especificidade que frustra o caráter competitivo da licitação por não ser indispensável à consecução do objeto licitado, contrariando, assim, o art. 37, inciso XXI, da Constituição Federal, além de que, no caso concreto da licitação do lote 2 do reservatório de Balbina/AM, viola ainda o princípio da igualdade entre os licitantes de que trata o art. 31 da Lei 13.303/2016.
103.6	Indeferir, com base no art. 146, §§ 1º e 2º, do Regimento Interno do TCU, o pedido de ingresso como interessada intentado pela empresa Terragraph Geoprocessamento e Aerolevantamentos Ltda., por não ter sido comprovada razão legítima para intervir no processo; (item 95) 
103.7 	Encaminhar cópia do acórdão que vier a ser proferido a Amazonas Geração e Transmissão de Energia S.A. e à empresa Terragraph Geoprocessamento e Aerolevantamentos Ltda., orientando-lhes a obter o inteiro teor da deliberação, incluindo o relatório e o voto, no endereço eletrônico www.tcu.gov.br/acordaos (Memorando-Circular 45/2017-Segecex) .
103.8 	Apensar, com amparo no art. 36 da Resolução TCU 259/2014, estes autos ao processo apartado a ser constituído para prosseguimento do exame da matéria conforme proposto no item 103.5 acima."
É o relatório.

Monique Rafaella Rocha Furtado (OAB/DF 34.131), Juliana Santos Silveira (OAB/DF 53.423) e outro representando a Terragraph Geoprocessamento e Aerolevantamentos Ltda.; Décio Flávio Gonçalves Torres Freire (OAB/MG 56.543) e outros representando a Amazonas Geração e Transmissão de Energia S.A.

Não atuou.

REPRESENTAÇÃO. RDC ELETRÔNICO. RESTRIÇÃO À COMPETITIVIDADE. REVOGAÇÃO INDEVIDA DE CERTAME LICITATÓRIO. DILIGÊNCIA E OITIVA. CONHECIMENTO. PROCEDÊNCIA PARCIAL. DETERMINAÇÕES.

REPRESENTAÇÃO (REPR)

Secretaria de Fiscalização de Infraestrutura de Energia Elétrica - SeinfraElétrica.

Cuidam os autos de representação, com pedido de medida cautelar, formulada pela empresa Terragraph Geoprocessamento e Aerolevantamentos Ltda., acerca de possíveis irregularidades ocorridas na revogação da Licitação 211/LI/2019, conduzida pela Amazonas Geração e Transmissão de Energia S.A. (AmGT) , que se destinou à contratação de serviços de topografia, geodésia, batimetria e cartografia e geração de curva cota x área x volume para o reservatório da UHE Balbina, com vistas ao atendimento ao art. 8º da Resolução Conjunta 3/2010 - ANA/ANEEL, de acordo com os critérios, termos, cronograma e condições estabelecidas neste edital e seus anexos, especialmente no projeto básico. 
2. 	Por estarem preenchidos os requisitos de admissibilidade do art. 113, § 1º, da Lei 8.666/1993 c/c os arts. 235 e 237, inciso VII e parágrafo único, do Regimento Interno, ratifico os termos do despacho à peça 25 e conheço da representação.
3.	A representante, em síntese, apresentou as seguintes alegações:
	a)  houve restrição à competitividade na Licitação 211/LI/2019, pois se exigiram no item 6.6.1.2 do edital, para fins de qualificação técnico-operacional, atestados que comprovassem a execução de serviços, em atendimento ao art. 8º da Resolução ANA/ANEEL 3/2010, o que não era indispensável à consecução do objeto licitado, configurando, assim, ofensa ao art. 37, inciso XXI, da Constituição Federal;
	b) apresentou a proposta mais vantajosa na referida licitação, mas não possuía atestado de capacidade técnica que especificamente indicasse a execução de serviços, em atendimento à Resolução ANA/ANEEL 3/2010;
	c) ocorreu a revogação indevida do certame licitatório 211/LI/2019, pois tal decisão não decorreu de erro semântico ou de fato superveniente que constituísse óbice manifesto e incontornável à continuidade do certame, demonstrando, assim, a prática de ato administrativo ilegítimo, com ofensa ao art. 50, caput e inciso VIII, da Lei 9.784/1999, bem como aos arts. 31 e 62 da Lei 13.303/2016; 
	d) o edital da Licitação 211/LI/2019 é igual ao da LI/104/2018, que não foi revogado;
	e) a representante não foi convidada para participar da fase competitiva da Licitação LI/104/2018, que foi concluída com preços muito elevados;
	f) foi lançada nova licitação (72013/LI/2020) , idêntica à anterior revogada, o que demonstraria a inexistência dos erros semânticos alegados para revogar a 211/LI/2019.
4.	Em instrução de mérito inicial (peça 20) , a Secretaria de Fiscalização de Infraestrutura de Energia Elétrica - SeinfraElétrica, ao analisar os fatos e documentos então acostados aos autos, propôs o conhecimento da representação, para, no mérito, considerá-la improcedente, visto que se concluiu, naquela oportunidade, que não teriam sido confirmadas as irregularidades noticiadas, estando a revogação devidamente motivada e suportada por fato superveniente, tampouco se vislumbrou prejuízo advindo do ato revogatório sob comento.
5.	Em despacho de 3/7/2020 (peça 25) , em virtude de elementos adicionais trazidos ao processo pela empresa representante (peças 23/24) , determinei o retorno dos autos à SeinfraElétrica, autorizando a realização de eventuais diligências e oitiva e novo exame do pleito de medida cautelar.
6.	Procedidas a oitiva e a diligência da AmGT, a unidade técnica, após realizar o exame dos elementos apresentados em cotejo com as alegações da representante, propôs, em pareceres uniformes: (i) considerar a representação parcialmente procedente; (ii) indeferir o pedido de medida cautelar; (iii) determinar à AmGT que, no prazo de 15 dias, adote providências necessárias ao exato cumprimento da lei, no sentido de anular a revogação do Certame 211/LI/2019, dando-se seguimento à contratação; (iv) determinar à AmGT que, no prazo de 15 dias, adote providências necessárias ao exato cumprimento da lei, no sentido de anular o RDC Eletrônico 72013/2020 e todos os atos administrativos dele decorrentes; (v) constituir processo apartado para realizar a audiência de Rubens Alessandro Oliveira Chaves de Seixas; e (vi) indeferir o pedido de ingresso da representante como interessada neste processo.
7.	Manifesto-me de acordo com a unidade técnica, exceto quanto à audiência suscitada, pelos motivos que irei expor na sequência.
8.	Quanto à medida cautelar, no que tange à plausibilidade jurídica, a SeinfraElétrica considerou presente tal requisito, uma vez que os fatos representados poderiam configurar restrição à competitividade do certame, bem como revogação indevida de licitação contrária ao interesse público.
9.	No tocante ao perigo da demora, contudo, a unidade técnica avaliou restar afastada a ocorrência desse requisito. Como o RDC Eletrônico 72013/2020 foi suspenso administrativamente pela AmGT, conforme aviso publicado no DOU na data de 2/7/2020 (peça 51, p. 148/149) , e essa situação se manteve até o último exame empreendido pela SeinfraElétrica (peça 53) , tornou-se desnecessária a adoção de medida cautelar. Ademais, a derradeira instrução da unidade técnica concluiu, em definitivo, a apreciação de mérito dos fatos representados.
10.	No que tange à alegada restrição à competitividade na Licitação 211/LI/2019, a experiência anterior da AmGT com a LI/104/2018 revela a desnecessidade de exigir, para fins de qualificação técnica, atestados que tenham plena aderência ao cumprimento do art. 8º da Resolução ANA/ANEEL 3/2010. Isso porque, no edital de 2018, que contratou os serviços para os lotes 1A e 1B destinados a satisfazer a mesma obrigação regulamentar, esse raciocínio estrito não foi aplicado, fixando-se a habilitação técnico-operacional do item debatido nos seguintes termos: (peça 46, p. 384) :
6.6.1.2 Apresentar um ou mais atestado (s) , que comprove (m) que o licitante tenha executado serviços semelhantes ao objeto desta licitação em Serviços de Levantamentos Batimétricos em áreas mínimas, conforme tabela abaixo para fins de Levantamento da Curva Cota x Área x Volume para órgão ou entidade da administração pública direta ou indireta, federal, estadual, municipal ou do Distrito Federal, ou ainda, para empresas privadas. (grifei) 
11.	Comparando-se esse critério de habilitação com o que foi estabelecido no edital da licitação revogada de 2019, chama a atenção que, embora tais contratações contemplassem a mesma demanda de serviços para o reservatório de Balbina, permitiu-se, na primeira licitação de 2018, que o levantamento da curva cota-área-volume fosse comprovado de maneira bastante ampla, sem fazer qualquer referência ao atendimento da Resolução Conjunta ANA/ANEEL 3/2010, não restringindo, portanto, a atestação dos serviços a essa finalidade.
12.	A empresa vencedora da Licitação LI/104/2018 foi a Topocart Topografia, Engenharia e Aerolevantamentos S/S Ltda. para os dois lotes licitados (peça 48, p. 11) , e o objeto foi plenamente executado, com a entrega dos produtos em abril de 2020 (peça 51, p.13) . Dessa forma, verifica-se que a especificidade discutida é dispensável, posto que, mesmo inexistindo qualquer referência ao atendimento do aludido normativo nos critérios de habilitação técnica, o objeto foi executado de maneira bem-sucedida, por empresa tecnicamente hábil.
13.	Ademais, não se justifica manter tal restrição pela possibilidade de ofensa ao princípio da igualdade entre os licitantes (art. 31 da Lei 13.303/2016) , já que a empresa contratada em 2018 (Topocart) poderá, na licitação do lote 2, apresentar atestado específico emitido pela AmGT, mas cuja contratação não dependeu de exigência técnica de teor tão estrito como agora se deseja.
14.	Assim, em alinhamento com a unidade técnica, considero procedente a representação no tocante à alegação de restrição à competitividade.
15.	No que se refere à revogação da Licitação 211/LI/2019, a AmGT declarou a ocorrência de erro semântico como evento que se conheceu somente durante a fase de julgamento das propostas e, em face desse fato superveniente, revogou a licitação, para não causar prejuízos às licitantes e à própria estatal.
16.	A Licitação 211/LI/2019 teve sessão pública para disputa de lances na data de 18/3/2020, na qual a empresa classificada com o menor preço (Terragraph) foi convocada e apresentou a proposta comercial ajustada ao lance vencedor (peça 50, p. 61-62) . A AmGT emitiu parecer técnico concluindo pela inviabilidade da proposta financeira, por avaliar que essa possuiria preços flagrantemente reduzidos ao estimado, com erros insanáveis, a exemplo de embarcações inadequadas, quantidade de combustível subestimada, equipe de campo sem supervisão técnica, desconsideração de custos indiretos com alimentação, transporte de alimentos, combustíveis, lavagem de roupa, dentre outros pontos relacionados (peça 56, p. 7-10) .
17.	Ocorre que o orçamento estimativo para a Licitação 211/LI/2019, de R$ 3.855.577,95, não foi determinado a partir de composições de custos unitários, balizando-se somente em cotações diretas com potenciais interessados, por meio de request for proposal - RFP (art. 28, item 1.d, do Regulamento de Licitações e Contratos da Eletrobras) , e com base em três contratos similares (dois da AmGT; e um da Chesf - Sobradinho; peça 4, p. 89-91) . O projeto básico (peça 49, p. 21-56) não apresentou quantificação de mão de obra, equipamentos e materiais, com especificação detalhada, para formar o preço orçado, tampouco o edital da licitação disponibilizou, já que inexistia no projeto básico, planilha orçamentária com esses dados para ser preenchida; exigiu-se, apenas, proposta comercial com a indicação do valor global para a contratação (peça 49, p. 341) .
18.	Desse modo, torna-se inviável avaliar o preço de serviço para o qual a Administração, no orçamento estimativo, sequer identificou ou quantificou a mão de obra, equipamentos e materiais necessários a sua prestação, sem referenciar os respectivos custos unitários.  Não há parâmetros preestabelecidos para se julgar objetivamente, dando margem a arbitrariedades.
19.	Houve preocupação da AmGT quanto à exequibilidade do preço ofertado em razão do desconto verificado no certame licitatório, pois o valor da proposta comercial da Terragraph, de R$ 1.418.284.82, correspondeu a deságio aproximado de 63,2% em relação ao orçamento estimativo (R$ 3.855.577,95) . Todavia, essa empresa, no Pregão 003/PRE/2018, pertinente à contratação de serviços similares (cartografia e topografia) para a área seca do mesmo reservatório de Balbina/AM, foi contratada por R$ 1.192.000,00 (peça 54, p. 27-28) , o que representou desconto menor, de 41,8%, mas também bastante significativo em relação ao valor orçado de tal certame (R$ 2.050.921,34 - peça 54, p. 4) . A empresa executou o objeto contratado de maneira satisfatória, cumprindo os requisitos técnicos com qualidade, conforme atestado pela própria AmGT (peça 17) .
20.	Após a desistência da desclassificação por inexequibilidade da proposta, a AmGT entendeu por não aceitar a proposta da Terragraph, agora devido à habilitação técnico-operacional. O parecer técnico final, de 3/4/2020, concluiu que não foi comprovado o cumprimento do item 6.6.1.2 do edital da Licitação 211/LI/2019. Em 8/4/2020, a área técnica propôs a revogação do certame licitatório, alegando a presença de erro semântico de pontos cruciais do edital, visto que a redação original do item 6.6.1.2 não deixaria clara a exigência de atendimento à Resolução ANA/ANEEL 3/2010. Sobre esse aspecto, a SeinfraElétrica teve o seguinte entendimento, o qual corroboro:
"86. Em suma, com relação ao ato que revogou a licitação 211/LI/2019, restou evidenciado que não decorreu de erro semântico ou de fato superveniente que constituísse óbice manifesto e incontornável, requisito esse necessário de acordo com o art. 62 da Lei 13.303/2016, mas sim correspondeu a uma solução administrativa oportunista, em face da inconveniência de se dar seguimento à contratação, uma vez que, se fossem aplicados os critérios estabelecidos originalmente no edital, não seria possível recusar a qualificação técnico-operacional da representante, ou não aceitar sua proposta comercial por inexequibilidade, configurando-se, nesse contexto, a  prática de ato administrativo ilegítimo com ofensa ao art. 50, caput e inciso VIII, da Lei 9.784/1999. Tal conduta é rechaçada pelo Tribunal em seus julgamentos como, por exemplo, elucida o Acórdão 955/2011-TCU-Plenário, Relator Min. Raimundo Carreiro, nos trechos a seguir sintetizados:
Sumário: (...) 
1. A licitação somente pode ser revogada por razões de interesse público decorrente de fato superveniente devidamente comprovado.
2. A alteração do juízo de conveniência da Administração não constitui fato superveniente para amparar a revogação da licitação.
 (...) 
VOTO
 (...) 
44.	 Os demais motivos alegados para a revogação da licitação são: (...) d) as inconsistências técnicas encontradas no edital. Resta evidenciado, no caso vertente, que houve alteração, posterior ao lançamento da licitação, dos critérios da Administração no tocante à conveniência da aplicação das regras editalícias, o que não constitui fato superveniente que ampare a sua revogação."
21.	Assim, considero procedente a representação quanto à indevida revogação da Licitação 211/LI/2019 e, em prol do interesse público, avalio necessário determinar à AmGT que adote as providências necessárias ao exato cumprimento da lei, no sentido de anular a revogação desse certame e todos os atos administrativos dele decorrentes, de modo que lhe dê regular prosseguimento, retomando a etapa de julgamento das propostas. Destaco a urgência do seguimento do trâmite licitatório, conforme explicitado pela unidade técnica no trecho transcrito a seguir:
"87.	Ao contrário do patrocinado pela AmGT, o interesse público labora no sentido da continuidade da licitação 211/LI/2019, e não de sua revogação. Primeiro, pela vantajosidade da proposta, objetivo maior do certame licitatório público (art. 31 da Lei 13.303/2016) , porque, mesmo após uma análise financeira de rigor exacerbado, restou demonstrada a exequibilidade do preço ofertado, de R$ 1.418.284.82, que corresponde a um desconto de 63,2% em relação ao orçamento estimativo. Segundo, pela premência da demanda. De acordo com a Nota Técnica DPGB 029/2019, a AmGT tem que entregar à ANA o relatório de atualização da curva cota-área-volume até 31/3/2021 (peça 51, p. 10) . Assim, não faz sentido cancelar uma contratação sem vícios, com potencial de ser bem-sucedida na execução de seu objeto e, de outra parte, lançar um novo procedimento licitatório (72013.LI.2020) , suspenso até o momento por pendências no edital ainda não solucionadas, atraindo custos e incertezas adicionais, quando já se sabia do exíguo prazo para o atendimento da obrigação firmada, expondo a Administração ao risco de inadimplência e sanções junto ao órgão regulador." (grifei) 
22.	Quanto ao encaminhamento proposto pela unidade técnica no sentido de apurar a responsabilidade do agente que realizou as análises técnicas no curso do Certame 211/LI/2019 e que ocasionaram a indevida revogação, avalio que não cabe a audiência neste momento. Além de Rubens Alessandro Oliveira Chaves de Seixas podem existir outros agentes que contribuíram para o cometimento das falhas, mas que não foram apontados nos presentes autos. Desse modo, entendo que a melhor medida a ser tomada no momento é determinar à AmGT que apure eventuais responsabilidades quanto à elaboração do edital (cláusulas restritivas) , deficiência do projeto básico e falta de parâmetros adequados no orçamento de referência, emissão de pareceres técnicos que levariam à indevida desclassificação da representante, e revogação ilegal do Certame 211/LI/2019, e informe ao TCU os resultados de tal apuração, bem como das medidas adotadas. 
23.	Ademais, cabe determinar à AmGT que anule a licitação substituta, 72013.LI.2020, por ser reflexo da revogação ilegal do certame licitatório precedente e por apresentar também inconsistências relevantes que impedem seu regular processamento, razão pela qual, inclusive, se encontra suspensa.
24.	Quanto à alegação da representante de não ter sido convidada para participar da fase competitiva da Licitação LI/104/2018, em razão de haver impugnado o edital, considera-se tal como improcedente, pois não há obrigação de a Administração realizar qualquer convite, por se tratar de procedimento licitatório de disputa aberta, publicado na imprensa oficial e disponibilizado na plataforma Comprasnet, para apresentação de propostas por eventuais interessados.
25.	Por fim, no que se refere ao pleito da empresa Terragraph de ingresso aos autos como parte interessada (peça 1, p. 24) , cabe indeferi-lo, já que o reconhecimento de representante como parte é situação excepcional, dependente de razão legítima para intervir no processo, a qual, no caso em apreço, não se comprovou, pois o direito subjetivo originar-se-ia, por exemplo, com a adjudicação do objeto ou celebração de instrumento contratual, eventos que não se verificaram ainda.
	Ante o exposto, voto por que o Tribunal adote a minuta de acórdão que submeto à deliberação deste Colegiado.
TCU, Sala das Sessões Ministro Luciano Brandão Alves de Souza, em 8 de dezembro de 2020.
ANA ARRAES 
Relatora